ACORDAO-COMPLETO-2450364

ACÓRDÃO 136/2021 ATA 2/2021 - PLENÁRIO

VISTOS, relatados e discutidos estes autos de representação, que noticia irregularidades no Pregão Eletrônico para Registro de Preços 12/2019, promovido pela 21ª Companhia de Engenharia de Construção do Comando Militar da Amazônia, tendo como objeto a aquisição de combustíveis (gasolina comum, óleo diesel S10, óleo diesel S500 e GLP - gás de uso doméstico em botija de 13kg) ; 
		ACORDAM os Ministros do Tribunal de Contas da União, reunidos em sessão plenária, ante as razões expostas pelo Relator, em: 
		9.1. com fundamento no art. 113, § 1º, da Lei 8.666/1993, c/c os arts. 235 e 237, inciso VII, do Regimento Interno deste Tribunal, conhecer e considerar procedente a representação;
		9.2. com fulcro no art. 71, inciso IX, da Constituição Federal de 1988, c/c o art. 45 da Lei 8.443/1992, assinar o prazo de 15 (quinze) dias para que a 21ª Companhia de Engenharia de Construção do Comando Militar da Amazônia adote as providências necessárias no sentido de anular as atas de registro de preços firmadas com a sociedade empresária Rio Negro Distribuidora de Petróleo Ltda., CNPJ 32.682.326/0001-32, antiga Ecali Distribuidora de Petróleo Ltda., e da sociedade empresária Empreendimentos Fortaleza Eireli (11.793.272/0001-02) , decorrentes do Pregão Eletrônico 12/2019, uma vez que as referidas empresas não possuem a Autorização para o Exercício da Atividade de distribuição de combustíveis líquidos da pessoa jurídica, outorgada pela Agência Nacional de Petróleo, prevista na Resolução ANP 58/2014, expedida com supedâneo nas Leis 9.478/1997 e 9.847/1999;
		9.3. autorizar, excepcionalmente, ao Comando da 2º Brigada de Infantaria de Selva (Uasg 160515) e à 21ª CEC/CMA (Uasg 160022) a aquisição de combustíveis por meio de contrato emergencial no estritamente necessário para suas atividades, enquanto não for promovido certame ou adesão à ata de registro de preços pertinente, o que deve ser feito com a brevidade e urgência que o caso requer;
		9.4. com fundamento no art. 250, inciso IV, do Regimento Interno/TCU, realizar a audiência da sociedade empresária Rio Negro Distribuidora de Petróleo Ltda., CNPJ 32.682.326/0001-32, antiga Ecali Distribuidora de Petróleo Ltda., para que, no prazo de quinze dias, apresente razões de justificativas sobre a apresentação da Autorização 490 no Pregão Eletrônico 3/2019 e Autorizações 213 e 948 no Pregão Eletrônico 12/2019 como Autorização para Exercício da Atividade (AEA) prevista na Resolução ANP 58/2014, com indícios de falsidade, uma vez que a Agência Nacional de Petróleo informou a este Tribunal que a empresa nunca possuiu qualquer tipo de cadastro junto aos seus registros, alertando-a de que este Tribunal poderá declarar a empresa inidônea para contratar com a Administração Pública pelo prazo de até 5 (cinco anos) , nos termos do art. 46 da Lei 8.443/1992, caso não acolhidas as justificativas;
		9.5. com fundamento no art. 250, inciso IV, do Regimento Interno/TCU, realizar a audiência de José de Oliveira Melo Filho (XXX.422.932-XX) , pregoeiro responsável pela condução dos Pregões Eletrônicos 3/2019 e 12/2019, para apresentar, no prazo de quinze dias, razões de justificativa acerca das seguintes irregularidades:
		9.5.1. não ter adotado medidas no âmbito do Pregão Eletrônico 3/2019 com vistas à abertura de processo administrativo para aplicação da penalidade prevista no art. 7º da Lei 10.520/2002 à Ecali Distribuidora de Petróleo Ltda., pelo fato de tal licitante ter apresentado documento falso no âmbito do certame, descumprindo o art. 7º da Lei 10.520/2002 c/c art. 17 do Decreto 10.024/2019, assim como o Acórdão 754/2015-TCU-Plenário; e
		9.5.2. ter aceitado os documentos (Autorizações 213 e 948) como Autorização de Exercício de Atividade (AEA) com indícios de falsidade no âmbito do Pregão Eletrônico 12/2019 apresentado pela então empresa Ecali Distribuidora de Petróleo Ltda.) , a qual já havia apresentado AEA falsa no âmbito do Pregão Eletrônico 3/2019, que seria do seu conhecimento, com o agravante de que a suposta AEA 213 possuía, em seu rodapé, mecanismo de verificação junto ao sítio eletrônico da Agência Nacional do Petróleo sobre a fidedignidade do documento, em desconformidade com o art. 4º, inciso XI, da Lei 10.520/2002 c/c art. 17 do Decreto 10.024/2019;
		9.6. com fundamento no art. 250, inciso IV, do Regimento Interno/TCU, realizar a audiência de Adailton Calderaro Bortolucci (XXX.718.218-XX) , Ordenador de Despesas da 21ª CEC, signatário do edital do Pregão Eletrônico 12/2019 e responsável pela aprovação do termo de referência a ele anexo, para apresentar, no prazo de quinze dias, razões de justificativa em razão da não exclusão em relação ao Pregão Eletrônico 3/2019 e, por conseguinte, a não exigência de apresentação da Autorização para Exercício da Atividade (AEA) , outorgada pela Agência Nacional do Petróleo,  no Pregão Eletrônico 12/2020, exigência obrigatória de acordo com a Resolução ANP 58/2014 para a distribuição de combustíveis líquidos, em descumprimento ao art. 9º da Lei 10.520/2002 c/c os arts. 28 e 30, inciso IV, da Lei 8.666/1933 e Resolução ANP 58/2014
		9.6.1 alertar Adailton Calderaro Bortolucci quanto à possibilidade de as suas contas ordinárias serem julgadas irregulares em decorrência da irregularidade acima, caso conste do rol de responsáveis das contas anuais da 21ª Companhia de Engenharia de Construção;
		9.7. com fundamento no art. 9º, inciso I, da Resolução - TCU 315/2020, dar ciência à 21ª Companhia de Engenharia de Construção Comando Militar da Amazônia, sobre as seguintes impropriedades/falhas, para que sejam adotadas medidas internas com vistas à prevenção de outras ocorrências semelhantes:
		9.7.1. recusa sumária da intenção de recurso no âmbito Pregão Eletrônico 12/2019, contrariando jurisprudência deste Tribunal, a exemplo dos Acórdãos 1.168/2016, 2.961/2015, 757/2015 e 1.615/2013, todos do Plenário, segundo a qual o juízo de admissibilidade das intenções de recurso deve avaliar tão somente a presença dos pressupostos recursais (sucumbência, tempestividade, legitimidade, interesse e motivação) , sem adentrar, antecipadamente, o mérito da questão; e 
		9.7.2. ausência de juntada de documentos essenciais aos autos dos processos licitatórios nos Pregões Eletrônicos 3/2019 e 12/2019, a exemplo das propostas dos licitantes, documentos de habilitação, recursos, análises dos recursos, troca de e-mails com licitantes, entre outros, em descumprimento ao art. 38 da Lei 8.666/1993 e ao art. 8º da Lei 10.520/2002;
		9.8. encaminhar cópia desta deliberação, bem como dos documentos às peças 1, 38, 40, 43, 72, 93, 97, 152 e 153, à Procuradoria da República no Estado do Amazonas, para que adote as providências que entender cabíveis quanto a eventuais crimes praticados no âmbito dos Pregões Eletrônicos 3/2019 e 12/2019;
		9.9. encaminhar cópia deste acórdão bem como dos documentos às peças 1, 38, 40, 43, 72, 93, 97, 130, 138, 152 e 153 à Agência Nacional do Petróleo - ANP para que adote as providências que entender cabíveis quanto a eventuais infrações cometidas pela sociedade empresária Rio Negro Distribuidora de Petróleo Ltda., CNPJ 32.682.326/0001-32, antiga Ecali Distribuidora de Petróleo Ltda., e pela sociedade empresária Empreendimentos Fortaleza Eireli, CNPJ 11.793.272/0001-02, nos termos da Lei 9.847/1999; e
		9.10. dar ciência desta deliberação ao representante e ao Centro de Controle Interno do Exército - CCIEx, nos termos da Portaria TCU 488/1998.

Representação sobre possíveis irregularidades em pregão eletrônico para registro de preços tendo como objeto a aquisição de combustíveis (gasolina comum, óleo diesel S10, óleo diesel S500 e GLP gás de uso doméstico em botija de 13kg).

21ª Companhia de Engenharia de Construção do Comando Militar da Amazônia (21ª CEC).

3. Interessados/Responsáveis:
3.1. Interessados: Comando da 2ª Brigada de Infantaria de Selva; Ecali Distribuidora de Petróleo Ltda. (atual Rio Negro Distribuidora de Petróleo Ltda. - 32.682.326/0001-32); Empreendimentos Fortaleza Eireli (11.793.272/0001-02); Distrito Sanitário Especial Indígena Alto do Rio Negro, Hospital de Guarnição de São Gabriel da Cachoeira. 
3.2. Responsáveis: José de Oliveira Melo Filho (XXX.422.932-XX), Adailton Calderaro Bortolucci (XXX.718.218-XX), Ecali Distribuidora de Petróleo Ltda. (atual Rio Negro Distribuidora de Petróleo Ltda. - 32.682.326/0001-32) e Empreendimentos Fortaleza Eireli (11.793.272/0001-02);.

13.1. Ministros presentes: Ana Arraes (Presidente), Walton Alencar Rodrigues, Benjamin Zymler, Augusto Nardes, Aroldo Cedraz, Raimundo Carreiro, Bruno Dantas (Relator), Vital do Rêgo e Jorge Oliveira.
13.2. Ministros-Substitutos presentes: Marcos Bemquerer Costa, André Luís de Carvalho e Weder de Oliveira.

ACORDAO-COMPLETO-2511319

Acórdão 2160/2022 - Plenário

ACORDAO-COMPLETO-2462403

Acórdão de Relação 356/2021 - Plenário

Acórdão de Relação

BRUNO DANTAS

Trata-se de representação, com pedido de medida cautelar, formulada pela empresa Atem's Distribuidora de Petróleo S.A., noticiando irregularidades na condução do Pregão Eletrônico para Registro de Preços 12/2019 promovido pela 21ª Companhia de Engenharia de Construção do Comando Militar da Amazônia - 21ª CEC (uasg 160022) , tendo como objeto a aquisição de combustíveis (gasolina comum, óleo diesel S10, óleo diesel S500 e GLP - gás de uso doméstico em botija de 13kg) . O valor homologado do certame foi de R$ 5.583.962,03.
A representante alegou, em suma, que o Pregão Eletrônico 12/2019 fora objeto de contratação temerária, uma vez que a 21ª CEC havia retirado a exigência editalícia acerca da obrigatoriedade de apresentação da Autorização para Exercício da Atividade (AEA) emitida pela Agência Nacional do Petróleo (ANP) para distribuição de combustíveis, de acordo com a Resolução ANP 58/2014. 
Afirmou, ainda, que, no Pregão Eletrônico 3/2019, com o mesmo objeto e abandonado pela 21ª CEC, a mesma licitante vencedora (Ecali Distribuidora de Petróleo Ltda.) havia apresentado documento inidôneo referente à AEA.
Ao final, a representante solicitou, em caráter cautelar, inaudita altera parte, a suspensão dos atos conclusivos do certame, notadamente da assinatura do contrato com a empresa Ecali Distribuidora de Petróleo Ltda. e, no mérito, que fossem anulados todos os atos eivados de vício que teriam permitido a habilitação da referida empresa.
Em sua manifestação inicial, a Secretaria de Controle Externo de Aquisições Logísticas (Selog) promoveu a oitiva prévia da unidade jurisdicionada e das licitantes vencedoras do Pregão Eletrônica 12/2019 (peça 43) , observando, por oportuno, que a empresa Ecali Distribuidora de Petróleo Ltda. não fora notificada, pois teria mudado de endereço. 
A unidade instrutora argumentou que a ausência dessa manifestação não causaria, naquele momento, prejuízo ao andamento do processo, uma vez que lhe seria dada oportunidade de nova manifestação, caso a cautelar fosse deferida, o que ocorreu.
Após analisar as respostas às oitivas, a Selog entendeu que estavam caracterizados os pressupostos para a concessão de medida cautelar para suspensão da execução das atas e para novas adesões. 
À época, o certame já havia sido homologado (peça 7) e as atas também já haviam sido firmadas, com vigências de 4/5/2020 a 4/5/2021 (peças 32 e 35) . 
De outra parte, a Selog afastou o pressuposto do perigo da demora reverso para a 21ª CEC, uma vez que a unidade jurisdicionada teria informado que estaria adquirindo combustíveis por meio de adesão a outra ata de registro de preços (peça 54, p. 2) . 
Por último, a Selog concluiu que restaria caracterizada a probabilidade do direito, tendo em vista a ausência de exigência, no edital do Pregão Eletrônico 12/2019, de apresentação da Autorização para Exercício de Atividade (EAE) , emitida pela Agência Nacional do Petróleo (ANP) , uma vez que o objeto da contratação é serviço regulado pelas Resoluções ANP 58/2014 e 51/2016. 
Além dos pressupostos da medida cautelar, a Selog identificou outras questões que deveriam ser objeto de justificativa pela 21ª CEC, a destacar:
permissão de adesão às atas de registro de preços por parte de entes públicos de outras localidades, tendo em vista que a licitação teve como preço-base os da localidade de Tefé/AM e contou com poucos competidores, o que poderia levar a contratações antieconômicas caso os licitantes também dispusessem de base em localidades onde o preço do combustível poderia ser mais baixo;
recusa sumária de apreciação de recurso interposto por licitante, antecipando o mérito do apelo recursal, em desrespeito à jurisprudência, a exemplo dos Acórdãos 1.168/2016, 2.961/2015, 757/2015 e 1.615/2013, todos do Plenário;
não continuidade (abandono) sem justificativa do certame anterior, Pregão Eletrônico 3/2019, que teria uma proposta válida, oferecida por empresa que, em tese, estaria habilitada (Atem´s) , não havendo fato superveniente e sem que fosse observado o contraditório junto ao referido licitante.
Ademais, a unidade especializada questionou a apresentação e a falta de apuração pela 21ª CEC das condutas das empresas Ecali Distribuidora de Petróleo Ltda. e Auto Posto Lucan por indício de apresentação de documento falso e por pedido para que sua proposta fosse desclassificada, respectivamente, no âmbito do Pregão Eletrônico 3/2019. 
Como agravante, a unidade registrou que havia indícios de que a empresa Ecali Distribuidora de Petróleo Ltda. teria apresentado documento falso, também, quando de sua participação no Pregão Eletrônico 12/2019.
Diante dos fatos, a Selog propôs, em síntese:
14.1.	conhecer da representaçao;
14.2.	conceder a medida cautelar, a fim de que
14.2.1. 	a 21ª Companhia de Engenharia de Construção do CMA - 21ª CEC se abstivesse de autorizar adesões às atas de registro de preços decorrentes do Pregão Eletrônico 12/2019, bem como de realizar aquisições no âmbito das citadas atas, até a deliberação definitiva desta Corte; e 
14.2.2. 	os órgãos participantes (2ª Brigada de Infantaria de Selva, Hospital de Guarnição de São Gabriel da Cachoeira e Distrito Sanitário Especial Indígena Alto do Rio Negro) se abstivessem de realizar aquisições no âmbito dos contratos que tivessem sido firmados em decorrências das atas de registro de preços decorrentes do Pregão Eletrônico 12/2019, até a deliberação definitiva desta Corte;
14.3. 		a oitiva da 21ª Companhia de Engenharia de Construção do CMA - 21ª CEC, bem como das empresas Ecali Distribuidora de Petróleo Ltda. e Fortaleza Empreendimentos Eireli para que se manifestassem sobre sobre os demais indícios de irregularidades detalhados na instrução.
A unidade sugeriu, ainda, dar oportunidade ao órgão gerenciador do certame e aos que aderiram às atas de participarem na construção da decisão desta Corte, opinando sobre as possíveis ações corretivas e esclarecendo sobre os impactos da deliberação.
Tendo em vista a análise empreendida pela unidade especializada, acolhi os encaminhamentos sugeridos no sentido de conceder a medida cautelar nos termos propostos e demais medidas acessórias, conforme despacho de peça 97.
A medida cautelar foi referendada por este Colegiado, nos termos do Acórdão 2121/2020-TCU-Plenário (peças 114-116) .
Instruído o presente feito, faço reproduzir, com os ajustes que julgo pertinentes, o exame técnico e o encaminhamento oferecidos pela Selog (peça 155) , que contou com a anuência do corpo diretivo da unidade (peças 156-157) :
	" (...) 
E. Exame Técnico
7. A análise dos itens da oitiva será iniciada pelo item 44.5 do despacho do Relator, obedecendo-se à cronologia dos fatos.
Item 44.5 do despacho do Relator: realizar a oitiva da 21ª Companhia de Engenharia de Construção do CMA - 21ª CEC, com amparo no art. 250, V, do Regimento Interno/TCU, para que, no prazo de quinze dias, se pronuncie quanto aos seguintes pontos relativos ao Pregão Eletrônico 3/2019:
Item 44.5, 'a', do despacho de Relator: não apuração pelo órgão, em processo específico, da conduta da empresa Ecali Distribuidora de Petróleo Ltda., que apresentou documento falso, com vistas à aplicação da penalidade prevista no art. 7º da Lei 10.520/2002, em desacordo com o Acórdão 754/2015-TCU-Plenário;
Item 44.5, 'b', do despacho de Relator: não apuração pelo órgão, em processo específico, da conduta da empresa Auto Posto Lucan, referente ao seu pedido para que fosse desclassificada do item em que tinha se sagrado vencedora (GLP) , com vistas à aplicação da penalidade prevista no art. 7º da Lei 10.520/2002, em desacordo com o Acórdão 754/2015-TCU-Plenário.
Item 44.5, 'c', do despacho de Relator: ausência de justificativa para o abandono do certame, o que contrariou o disposto no art. 49 da Lei 8.666/1993, tendo em vista que havia uma proposta válida, oferecida por empresa que, em tese, estaria habilitada (Atem´s) , não tendo sido identificado fato superveniente que o justificasse e sem que fosse observado o contraditório da referida licitante.
Fundamento legal ou jurisprudencial: art. 7 da Lei 10.520/2002; Acórdão 754/2015-TCU-Plenário (itens 'a' e 'b'; art. 49 da Lei 8.666/1993 (item 'c') .
Manifestação da Unidade Jurisdicionada sobre os indícios de irregularidades (peça 138, p. 3-4) :
8. A resposta, transcrita a seguir, foi apresentada em conjunto para todos os subitens:
a) por ordem do Ordenador de Despesas antecessor, o Major Duílio Sales Garcia, foi instaurada sindicância por meio da Portaria 42-S/1/21ªCEC, de 20/9/2019, para apurar se houve crime militar e/ou transgressão disciplinar, o que afastou os militares envolvidos no certame das atividades dessa licitação;
b) findas as diligências, foi constatado que os preços apresentados no certame eram superiores aos praticados em todos os postos da cidade de São Gabriel da Cachoeira, ao que, em caso de homologação, a Administração poderia ter prejuízos, razão pela qual foi ordenado ao pregoeiro que lançasse aviso no Comprasnet no sentido de que seria lançado novo certame para o objeto; e
c) posteriormente, levantou-se a possibilidade de retomada do certame; contudo, havia indícios de que havia formação de cartel por parte dos postos de combustível da cidade; o não prosseguimento foi acompanhado pela Assessoria Jurídica do 2ª Gpt E, para que não fossem cometidas irregularidades, o que não ocorreria com a realização de novo certame.
Análise:
9. Com relação ao não prosseguimento do Pregão Eletrônico 3/2019, acolhem-se os argumentos da 21ª CEC, uma vez que havia incerteza quanto à vantajosidade dos preços praticados.
10. Com relação aos demais itens, a UJ não logrou justificar o motivo de não terem sido apuradas, em processo administrativo, as condutas dos licitantes Ecali (pela apresentação de documento falso) e Auto Posto Lucan (pela não manutenção da proposta) , as quais são enquadradas no art. 7º da Lei 10.520/2002:
'Art. 7º Quem, convocado dentro do prazo de validade da sua proposta, não celebrar o contrato, deixar de entregar ou apresentar documentação falsa exigida para o certame, ensejar o retardamento da execução de seu objeto, não mantiver a proposta, falhar ou fraudar na execução do contrato, comportar-se de modo inidôneo ou cometer fraude fiscal, ficará impedido de licitar e contratar com a União, Estados, Distrito Federal ou Municípios e, será descredenciado no Sicaf, ou nos sistemas de cadastramento de fornecedores a que se refere o inciso XIV do art. 4º desta Lei, pelo prazo de até 5 (cinco) anos, sem prejuízo das multas previstas em edital e no contrato e das demais cominações legais.' (grifos acrescidos) 
10.1. Cabe destacar que a aplicação de sanção a licitantes não é faculdade do gestor, mas dever, devendo ser promovida apuração administrativa, em observância aos princípios do contraditório e da ampla defesa. Nesse sentido, constou no relatório do Acórdão 754/2015-TCU-Plenário (rel. Ministra Ana Arraes) :
'120. É oportuno ressaltar que, diante da sanção prevista no art. 7º da Lei 10.520/2002, e considerando o princípio da indisponibilidade do interesse público, o gestor responsável pela condução da licitação tem o dever legal de instaurar o procedimento administrativo para apurar a conduta das empresas que não atendam aos editais ou não honrem suas propostas, procedendo a aplicação de sanção em caso de rejeição das justificativas apresentadas.
121. Dessa forma, e considerando o dever funcional previsto no inciso III do art. 116 da Lei 8.112/1990, o gestor não pode furtar-se a dar cumprimento ao art. 7º da Lei do Pregão, pois, ao tomar conhecimento de um possível ato ilegal cometido por parte de uma empresa licitante, tem o dever de ofício de autuar processo administrativo:
[...]'
10.2. A Atem's, ora representante, apresentou, no âmbito do Pregão 3/2019, recurso administrativo contra as licitantes Auto Posto Lucan (peça 89) e Ecali (peça 91) . Quanto à primeira, apontou que a empresa não detinha AEA, o que foi aceito pelo pregoeiro e ensejou sua desclassificação no certame para alguns dos itens licitados.
10.3. Com relação à Ecali, a AEA falsa fornecida pela licitante gerou inabilitação/recusa das propostas da Ecali para os itens 2 (peça 8, p. 3) , 3 (peça 8, p. 3) e 4 (peça 8, p. 4) . A licitante Auto Posto Lucan também teve suas propostas inabilitadas/recusadas para os itens 1 (peça 8, 2) , 2 (peça 8, p. 3) , 3 (peça 8, p. 3) e 4 (peça 8, p. 4) , em razão de ausência de AEA.
10.4. Além disso, a licitante Auto Posto Lucan solicitou que fosse desclassificada do item em que havia se sagrado vencedora (GLP) , peça 69, p. 73-87. Essa conduta pode ser relevada em razão de a empresa ter solicitado a sua desclassificação, não havendo indícios de que se sua solicitação não tivesse sido aceita ela teria deixado de cumprir a avença - isto é, não teria efetivamente mantido a proposta.
10.5. Destaca-se que a sindicância apontada pela UJ teve por finalidade apurar as condutas dos militares envolvidos, sendo que os fatos narrados sequer se referem à apresentação dos documentos falsos pela Ecali, a irregularidade de maior gravidade ocorrida naquele certame.
10.6. O pregoeiro reconheceu que a autorização era falsa, mas não adotou qualquer medida no sentido de instaurar processo administrativo com vistas a aplicar a sanção prevista no art. 7º da Lei 10.520/2002 (peça 92, p. 1) :
'5 - Sobre a AUTORIZAÇÃO Nº 490 apresentada pela empresa ECALI DISTRIBUIDORA DE PETROLEO LTDA, não é compatível e existente do conhecimento do órgão regulamentador ANP - Agencia Nacional do Petróleo a esta empresa. O Fornecedor não apresentou CONTRA-RAZAO ficando apenas o entendimento como irregular a situação do Fornecedor em não possuir autorização do órgão competente (Agência Nacional do Petróleo ANP) para a execução do objeto, o que causaria transtornos para os órgãos gerenciador e participantes. (PROCEDE) .
De maneira a respeitar os princípios constitucionais, a legislação em vigor e os regulamentos para a comercialização do objeto licitado, sou de parecer 'salvo melhor juízo' que PROCEDA o recurso, a proposta seja desclassificada, retomada a convocação dos Fornecedores em ordem de classificação (maior % desconto) .'
10.7. Diante da gravidade da conduta, não restava ao pregoeiro outra conduta senão a solicitação de abertura de processo administrativo, com vistas à aplicação da sanção prevista no art. 7º da Lei 10.520/2002. Nesse processo, deveriam ser promovidas as devidas apurações com vistas a concluir efetivamente se o documento era falso (como foi feito no âmbito deste processo, em diligência à ANP) e abrir o contraditório e a ampla defesa à licitante infratora, o que não foi feito.
10.8. Assim, cabe a realização de audiência do pregoeiro responsável pela condução do Pregão Eletrônico 3/2019, José de Oliveira Melo Filho, CPF XXX.422.932-XX, em razão da ausência de adoção de medidas com vistas à abertura de processo administrativo para aplicação da penalidade prevista no art. 7º da Lei 10.520/2002 à licitante Ecali Distribuidora de Petróleo Ltda., pelo fato de tal licitante ter apresentado documento falso no âmbito do certame.
Item 44.3 do despacho do Relator: realizar a oitiva da 21ª Companhia de Engenharia de Construção do CMA - 21ª CEC, com amparo no art. 276, § 3º, c/c art. 250, inciso V, todos do Regimento Interno/TCU, para que, no prazo de quinze dias, se pronuncie em relação aos pressupostos da cautelar deferida, e também quanto aos seguintes pontos relativos ao Pregão Eletrônico 12/2019, alertando-a de que este Tribunal poderá determinar a anulação do certame e de todos os contratos firmados em decorrência do Pregão Eletrônico 12/2019:
Item 44.3, 'a', do despacho de Relator: não-exigência da Autorização para Exercício da Atividade (AEA) emitida pela Agência Nacional do Petróleo (ANP) como requisito de qualificação, considerando o disposto no art. 3º da Resolução ANP 58/2014, as normas decorrentes da Lei 9.478/1997 e os arts. 28 e 30, inciso IV, da Lei 8.666/1993.
Fundamento legal ou jurisprudencial: art. 9º da Lei 10.520/2002; arts. 28 e 30, IV, da Lei 8.666/1993; arts. 6º e 8º da Lei 9.478/1997; art. 1º, § 1º, I, da Lei 9.847/1999; Resolução ANP 58/2014.
Manifestação da Unidade Jurisdicionada sobre os indícios de irregularidades (peça 138, p. 1-2) :
a) houve a previsão, no item 6.1.8 do Termo de Referência, conforme texto: 'Não serão aceitos materiais em desacordo com as especificações, normas ou leis vigentes (Inmetro, ANP, NBR, ABNT, Anvisa e outras) '; e
b) antes da habilitação, o pregoeiro solicitou à empresa vencedora Ecali o envio de autorização da ANP, ocasião em que a Ecali apresentou a AEA 213/2019, emitida por Patrícia Huguenin Baran, que consta no processo licitatório.
Análise:
12. A AEA não se refere ao material fornecido (combustível) , mas à autorização que a licitante deve possuir para comercializar o produto, razão pela qual a justificativa não pode ser aceita. Cabe destacar que esse mesmo item (AEA) havia sido objeto de irregularidade praticada pela mesma licitante (Ecali) , razão pela qual causa estranheza a retirada, no novo edital, da menção que havia à Resolução ANP 58/2014 (item 4.4 do termo de referência anexo ao edital do Pregão Eletrônico 3/2019: peça 3, p. 32) .
12.1. Conforme resposta da ANP à peça 72, p. 2, a revenda de combustível líquido (varejo) depende da autorização prevista na Resolução ANP 41/2013, ao passo que os distribuidores de combustível líquido (atacado) dependem da autorização prevista na Resolução ANP 58/2014. Assim, o licitante que vai fornecer o combustível deve, obrigatoriamente, possuir autorização de exercício outorgada pela ANP, seja de distribuidor ou de revendedor (varejo) , uma vez que é vedada a venda de combustível líquido sem autorização da ANP. No caso em tela, dadas as quantidades a serem fornecidas, trata-se de aquisição de distribuidor. Deve-se ressaltar que a exigência decorre de obrigação legal: não se trata de opção de o gestor escolher se vai adquirir combustível de empresa que possui ou não AEA.
12.2. O edital do Pregão Eletrônico 3/2019, abandonado e que precedeu ao Pregão Eletrônico 12/2019, possuía, no item 4.4 do termo de referência, a seguinte exigência (peça 3, p. 32) :
'4.4. Somente poderão ser adjudicadas empresas que possuírem a Outorga da Autorização para o Exercício da Atividade de Distribuição de Combustíveis Líquidos da Pessoa Jurídica, conforme Resolução ANP 58, de 17 de outubro de 2014 - D.O.U de 2/ 11/2014.'
12.3. Após a apresentação da AEA falsa pela Ecali no âmbito do Pregão 3/2019, a exigência de apresentação da AEA prevista na Resolução ANP 58/2014 não constou do termo de referência do Pregão 12/2019 (peça 2, p. 22-32) , o que, conforme já apontado, contraria as normas da referida agência reguladora no que concerne ao fornecimento de combustível líquido. Destaca-se que a exigência de apresentação da AEA não era exigida sequer para a assinatura da ata de registro de preços (peça 2, p. 33-37) ou para a contratação (peça 2, p. 38-41) .
12.4. Desse modo, deve-se promover a audiência de Adailton Calderaro Bortolucci, CPF XXX.718.218-XX, Ordenador de Despesas da 21ª CEC, signatário do edital do Pregão Eletrônico 12/2019 (peça 2, p. 20) e responsável pela aprovação do termo de referência a ele anexo (peça 2, p. 32) , instrumento convocatório em que se retirou a exigência editalícia acerca da obrigatoriedade de autorização para exercício da atividade (AEA) da Agência Nacional do Petróleo - ANP para distribuição de combustíveis, obrigatória, de acordo com a Resolução ANP 58/2014.
Item 44.3, 'b', do despacho de Relator: ausência de dispositivo editalício vedando a adesão às atas decorrentes do certame por entes públicos de outras localidades ou unidades da federação, uma vez que os preços do certame, que têm como base a média de preços de Tefé/AM, podem ser significativamente maiores do que a média nacional, o que resultaria em prejuízo aos cofres públicos, informando sobre eventuais adesões já ocorridas e que tenham incorrido nessa situação.
Fundamento legal ou jurisprudencial: art. 22 do Decreto 7.892/2013.
Contextualização:
13. A adesão à ata por unidades gestoras de outras localidades poderia gerar prejuízo aos cofres públicos, uma vez que os preços praticados na localidade da UG promotora do certame (São Gabriel da Cachoeira/AM, base de preços de Tefé/AM) tendem a ser mais elevados em razão da dificuldade de acesso.
Manifestação da Unidade Jurisdicionada sobre os indícios de irregularidades (peça 138, p. 2) :
a) consta no item 4.1.2 do Anexo II ao edital (ata de registro de preços) que a adesão por órgãos não participantes fora da localidade de São Gabriel da Cachoeira ficará condicionada à apresentação de estudos (pesquisa de preço na localidade onde se dará a adesão) , e que o desconto deve ser aplicado sobre a média da ANP e, caso a região não possua média ANP, o órgão deverá utilizar tabela compatível com o preço praticado; e
b) a metodologia do certame em tela foi a aplicação de desconto sobre a média dos preços praticados, razão pela qual a adesão por órgãos de outras localidades é aberta, não estando condicionada à tabela de Tefé/AM.
Análise:
14. Acolhem-se os argumentos apresentados.
Item 44.3, 'c', do despacho de Relator: apresentação, pela empresa Ecali Distribuidora de Petróleo Ltda. (vencedora dos itens 1, 2 e 3 do certame) de Autorização ANP 213 com indícios de falsidade, considerando, ainda, que, em consulta efetuada com base no código verificador, no código CRC e em link para verificação de autenticidade, todos constantes no documento apresentado, se constata tratar-se de documento inidôneo e que, em diligência realizada por esta Unidade Técnica junto à Agência Nacional do Petróleo (ANP) , foi informado que a empresa nunca possuiu qualquer tipo de cadastro junto aos seus registros.
Fundamento legal ou jurisprudencial: art. 9º da Lei 10.520/2002; arts. 28 e 30, IV, da Lei 8.666/1993; arts. 6º e 8º da Lei 9.478/1997; art. 1º, § 1º, I, da Lei 9.847/1999; Resolução ANP 58/2014.
Manifestação da Unidade Jurisdicionada sobre os indícios de irregularidades (peça 138, p. 2) :
a) apesar de não ser exigido no instrumento convocatório, na fase de habilitação do Pregão Eletrônico 12/2019, a Ecali apresentou a AEA 213, ao que teria sido constatado, por meio do código verificador do documento, que a Ecali era registrada, mas que havia inconformidades no documento;
b) teria sido tentado contato com a ANP, mas, em razão da pandemia, não foi possível, 'não havendo, na ocasião, razão suficiente para desclassificar a empresa melhor classificada, somando ainda a necessidade da aquisição e o bom andamento do processo, procedeu-se à habilitação;
c) ao efetuar o empenho, a Ecali foi novamente consultada no Sicaf, em atenção à IN 3/2018, e foi constatado pela Seção de Aquisições o impedimento indireto de licitar da empresa, o que levou a Administração a instaurar Processo Administrativo por meio da Portaria 6/PA/S1/21ªCIA E Cns, de 27/5/2020, a fim de elucidar possíveis indícios de fraude no processo licitatório, nos quais foram diligenciados os seguintes pontos:
'c.1) impedimento indireto - foram avaliadas as características que permitem configurar a ocorrência de abuso de personalidade jurídica, conforme estabelecido no Acórdão 1831/2014-TCU-Plenário (rel. Min. José Múcio) , porém não resultou em indício de fraude nesse aspecto;
c.2) constatação de endereço - foi realizada diligência com a finalidade de constatar o endereço da empresa, por meio do qual um militar teria comparecido no endereço Avenida Rio Jutaí, 670 - Edifício Amazon Smart Offices, bairro Vieira Alves, Manaus/AM, ocasião em que teria sido recebido pela colaboradora Cris, a qual informou que o escritório havia mudado há pouco do local, e que o antigo endereço era anexo a uma galeria de um Posto Ipiranga, localizado na Avenida Torquato Tapajós, 8710, loja 1, sala 5, bairro Colônia Terra Nova, não tendo sido constatados indícios de fraude nesse item; e
c.3) autorização da ANP: em razão das 'inconformidades' na documentação da AEA 213, foi solicitada nova autorização, em 'que não constasse pendência', o que seria necessário para proceder à aquisição; em resposta, a Ecali apresentou a AEA 948/2019, sem a possibilidade de consulta digital, o que levou a 21ª CEC a tentar novamente contato com a ANP, ao que a ANP respondeu, por meio do Ofício 2282/2019/SD-CRAT/SDL/ANP-RJ-e, que a empresa Ecali não possui autorização da agência, contradizendo a AEA 948, e, dessa forma, constatou-se a falsidade das autorizações e indícios de crime por parte dos dirigentes da Ecali; no Ofício da ANP consta que a Ecali solicitou AEA, mas que o processo se encontra parado por pendências documentais desde 2019; por fim, Thiago Guilherme Caliri, justificou, por e-mail constante na folha 129 do processo administrativo, que a Ecali não está cadastrada por não possuir tanques, e que realiza a compra junto à Distribuidora Petróleo Sabba e repassa aos clientes, ficando caracterizado que a empresa opera na intermediação e não na distribuição.'
Análise:
15. Inicialmente, cabe destacar que o mesmo pregoeiro responsável pela condução do Pregão 12/2019 havia conduzido o Pregão 3/2019, ao que sabia que a licitante Ecali já havia apresentado AEA falsa no primeiro certame.
15.1. Apesar de o documento não ter sido exigida no instrumento convocatório do Pregão Eletrônico 12/2019, a suposta AEA 213 apresentada nesse certame não apresenta meras inconformidades: trata-se de documento falsificado, elaborado a partir do Ofício 2282/2019/SD-CRAT/SDL/ANP-RJ-e (peça 81) , de onde a Ecali utilizou do rodapé com os códigos de verificação. Conforme resposta da ANP, a Ecali não possui inconformidades junto ao órgão regulador, pois simplesmente não obteve, até o momento das diligências, a AEA, e tampouco esteve cadastrada em algum momento no passado, conforme resposta da ANP (peça 72, p. 1) :
'Não constam nos nossos registros nenhuma autorização para a sociedade Ecali Distribuidora de Petróleo Ltda., (32.682.326/0001-32) , conforme atesta a consulta a nosso sistema de controle interno. A referida sociedade empresária não é agente autorizado por esta ANP para as atividades mencionadas. Essa modalidade de consulta interna permite verificar inclusive empresas que foram no passado autorizadas, mas que depois vieram sua autorização cancelada. A empresa sequer consta no sistema, porque nunca teria integrado tal cadastro. (Anexo 0811183) '
15.2. Desse modo, contata-se que a Ecali, pela segunda vez em certames da 21ª CEC conduzidos por José de Oliveira Melo Filho, pregoeiro, apresentou AEA falsa com vistas a qualificar-se para o fornecimento de combustível à Administração.
15.3. Cabe destacar que a mera alegação de tentativa de contato junto à ANP não elide a irregularidade, a qual é agravada pelo fato de a Ecali já ter apresentado AEA falsificada no certame anterior.
15.4. Com relação ao processo administrativo instaurado em face da Ecali (peça 136) , cabe registrar que a Portaria 6/PA/S1/21ªCIA E Cns, de 27/5/2020 (peça 136, p. 8) faz remissão somente ao documento DIEX 255-S1/12 ICEFx (peça 136, p. 9-11) , de 26/5/2020, suposto impedimento indireto (apontado no item 'c.1' da manifestação da UJ) , em razão da penalidade de impedimento de contratar aplicada à sociedade empresária TAC Comércio de Suprimentos Ltda., que possuía, à época, os mesmos sócios da Ecali.
15.5. Nesse sentido, as notificações expedidas em 24/6/2020 pelo encarregado do processo às sociedades empresárias Ecali e TAC, à peça 136, p. 34 e p. 37, fazem menção somente a essa questão. Não houve, naquele momento, questionamento quanto aos endereços da Ecali nem quanto à suposta AEA 213. A defesa da Ecali (peça 136, p. 44-45) igualmente trata somente do suposto impedimento indireto. A notificação expedida à Ecali em 6/7/2020 (peça 136, p. 96) , após a análise da documentação apresentada, possui o seguinte conteúdo:
'1. Após ter analisado a documentação recebida das empresas citadas, e ter entendido que não houve de fato nenhuma irregularidade por parte da empresa Ecali Distribuidora de Petróleo, concluo, portanto, que não existe a necessidade de continuar com o processo.
2. Sobre o assunto especificado acima, notifico Vossa Senhoria para, no prazo de 5 (cinco) dias corridos, apresentar alegações finais por escrito, caso queira; e
...'
15.6. Destaca-se que, nesse tempo, a presente representação já havia sido autuada, e a primeira instrução (peça 43) , de 15/6/2020, teve seus ofícios de oitivas e diligências expedidos em 18/6/2020 (peças 45 a 49) . Naquele momento, já havia sido apontada a falsidade da AEA apresentada no Pregão 3/2019, bem como as falhas ocorridas no Pregão 12/2019. Conforme despacho à peça 76, a notificação da 21ª CEC ocorreu em 23/6/2020. Na instrução inicial desta Unidade Técnica levantou-se a questão relativa aos endereços da Ecali (peça 43, p. 7) :
'5.7. Outro ponto da AEA supostamente adulterada é que ao pesquisar o endereço a que se refere (Rua Joaquim Sarmento, 153 - Manaus) , não se identifica o número 153 naquela rua, e que no número 137 há uma loja. No cadastro do CNPJ com dados atuais (peça 36) , o endereço se refere a um prédio de escritórios na mesma cidade.'
15.7. Em 16/7/2020 foi expedida pelo órgão uma terceira notificação à Ecali (peça 136, p. 100) :
'1. Após vistas do Comandante desta Companhia, foi determinado pelo mesmo que fossem realizadas diligências até os endereços apresentados nos documentos enviados, a fim de verificar a existência física da empresa, solicitação de documentações e apresentação de alguns de seus clientes, contudo o apresentado no relatório das diligências e por meio das mensagens eletrônicas, que em nenhum dos endereços apresentados a empresa foi encontrada como também não retornou nenhum contato.
2. Sobre o assunto especificado acima, notifico Vossa Senhoria para, no prazo de 5 (cinco) dias corridos, apresentar alegações finais por escrito, caso queira; e
...'
15.8. Assim, constata-se que a 21ª CEC somente passou a investigar as questões relativas aos endereços da Ecali e à AEA falsificada - objeto desse item específico da oitiva - após o recebimento da primeira oitiva.
15.9. Desse modo, deve-se promover a audiência do pregoeiro responsável pela condução do Pregão Eletrônico 12/2019, José de Oliveira Melo Filho, CPF XXX.422.932-XX, uma vez que aceitou novamente AEA falsa no âmbito desse certame, da mesma licitante que já havia apresentado AEA falsa no âmbito do Pregão Eletrônico 3/2019, igualmente por ele conduzido, com o agravante de que a suposta AEA 213, apresentada no âmbito do Pregão 12/2019, possuía, em seu rodapé, mecanismo de verificação junto ao sítio eletrônico da ANP, ao que se poderia facilmente constatar sua falsidade.
Item 44.3, 'd', do despacho de Relator: assinatura de ata de registro de preços para fornecimento de GLP com a empresa Empreendimentos Fortaleza Eireli, vencedora do item 4 do certame, sem que essa tivesse a necessária autorização para exercício da atividade (AEA) emitida pela ANP.
Fundamento legal ou jurisprudencial: art. 9º da Lei 10.520/2002; arts. 28 e 30, IV, da Lei 8.666/1993; arts. 6º e 8º da Lei 9.478/1997; art. 1º, § 1º, I, da Lei 9.847/1999; Resolução ANP 51/2016.
Manifestação da Unidade Jurisdicionada sobre os indícios de irregularidades (peça 138, p. 3) :
a) o pregoeiro não verificou a autorização da ANP, considerando ter sido a melhor das duas propostas apresentadas; e
b) quando realizado contato com a empresa Empreendimentos Fortaleza Eireli, a proprietária informou que apenas intermedia a venda do GLP, comprando da empresa que possui autorização e solicitando a entrega diretamente em seus clientes.
Análise:
16. Verifica-se que os editais do Pregão Eletrônico 3/2019 (peça 3) e do Pregão Eletrônico 12/2019 (peça 2) não previram a apresentação de autorização para revenda de GLP, prevista na Resolução ANP 51/2016.
16.1. Assim, quanto a esse ponto, constata-se que houve uma falha na elaboração de ambos os editais, não havendo indício de dolo na conduta do signatário do edital.
16.2. Especificamente quanto à conduta da licitante Empreendimentos Fortaleza Eireli, a análise será efetuada em item oportuno.
Item 44.3, 'e', do despacho de Relator: recusa sumária da intenção de recurso da ora representante no âmbito do Pregão Eletrônico 12/2019, contrariando jurisprudência deste Tribunal, a exemplo dos Acórdãos 1.168/2016, 2.961/2015, 757/2015 e 1.615/2013, todos do Plenário, segundo a qual o juízo de admissibilidade das intenções de recurso deve avaliar tão somente a presença dos pressupostos recursais (sucumbência, tempestividade, legitimidade, interesse e motivação) , sem adentrar, antecipadamente, o mérito da questão.
Fundamento legal ou jurisprudencial: Acórdãos 1.168/2016, 2.961/2015, 757/2015 e 1.615/2013, todos do Plenário desse Tribunal.
Manifestação da Unidade Jurisdicionada sobre os indícios de irregularidades (peça 138, p. 3) :
a) o pregoeiro julgou vencida a motivação da intenção de recorrer da licitante Atem's Distribuidora de Petróleo S.A, pelos seguintes motivos:
a.1) sobre a certidão estadual vencida, a Resolução 14/2020-GSefaz autoriza a postergação do recolhimento de parcela do ICMS e/ou contribuição ao FMPES, FTI, UEA ou FPS devidos ao Estado do Amazonas, em razão do estado de calamidade pública decorrente da pandemia (Covid-19) ;
a.2) sobre a não apresentação de autorização da ANP, a Ecali apresentou, na ocasião, a AEA 213, a qual teria sido contestada posteriormente pelo pregoeiro; e
a.3) sobre a alteração do item 7 do termo de referência, aponta que a mudança em questão não afetou a formulação das propostas.
Análise:
17. Independentemente de o pregoeiro julgar que não assiste razão aos argumentos do licitante, é pacífica a jurisprudência deste Tribunal no sentido de que o juízo de admissibilidade das intenções de recurso deve avaliar tão somente a presença dos pressupostos recursais (sucumbência, tempestividade, legitimidade, interesse e motivação) , sem adentrar, antecipadamente, o mérito da questão, nos termos da jurisprudência citada.
17.1. Desse modo, cabe dar ciência à 21ª Companhia de Engenharia de Construção acerca da falha ocorrida.
- Item 44.4 do despacho do Relator: realizar a oitiva da 2ª Brigada de Infantaria de Selva, do Hospital de Guarnição de São Gabriel da Cachoeira e do Distrito Sanitário Especial Indígena Alto do Rio Negro, com amparo no art. 276, § 3º, c/c art. 250, inciso V, todos do Regimento Interno/TCU, para que, no prazo de quinze dias, se pronunciem, caso queiram, em relação aos pressupostos da cautelar deferida, alertando-as de que este Tribunal poderá determinar a anulação do certame e de todos os contratos firmados em decorrência do Pregão Eletrônico 12/2019.
Fundamento legal ou jurisprudencial: art. 9º da Lei 10.520/2002; arts. 28 e 30, IV, da Lei 8.666/1993; arts. 6º e 8º da Lei 9.478/1997; art. 1º, § 1º, I, da Lei 9.847/1999; Resolução ANP 58/2014.
Contextualização:
18. Considerando a ausência de autorização da ANP (AEA) por parte da licitante vencedora Ecali, as oitivas têm por objetivo, entre outros, obter informações sobre os impactos decorrentes de eventual determinação deste Tribunal no sentido de anular as atas decorrentes do Pregão Eletrônico 12/2019, promovido pela 21ª Companhia de Engenharia de Construção.
Manifestação das Unidades Jurisdicionadas sobre a construção participativa de deliberações:
a) Comando da 2º Brigada de Infantaria de Selva (peça 128) :
a.1) manifestou a necessidade de manutenção do empenho relativo à ata decorrente do Pregão 12/2019, uma vez que o combustível adquirido tem por objetivo a geração de energia elétrica, uma vez que cinco pelotões e um destacamento não contam com fornecimento de energia elétrica, razão pela qual dependem de geradores movido a combustível;
a.2) o fornecimento de energia elétrica no núcleo urbano de São Gabriel da Cachoeira apresenta constantes quedas de energia, ocasionadas tanto pelo sistema de geração termoelétrica que atende ao município quanto pela falta de manutenção das linhas de distribuição;
a.3) o empenho realizado utiliza recursos próprios para a finalidade de geração de energia; e
a.4) a UJ já iniciou processo para licitar combustível, com a Intenção de Registro de Preços 19/2020, com provável homologação na primeira quinzena de outubro, o que atenderá à demanda e dispensará a necessidade de novos empenhos no Pregão 12/2019;
b) Hospital de Guarnição de São Gabriel da Cachoeira - HGuSGC (peça 141) :
b.1) foi participante do item 4 (GLP-13) , para o qual não emitiu qualquer empenho, tampouco realizará qualquer contratação na referida ata; e
b.2) a unidade emitiu empenho como UG participante do Pregão eletrônico 12/2019, promovido pelo Distrito Sanitário Especial Indígena Alto Rio Negro (DSEI/ARN) - Uasg 257024, o que será suficiente para atender à demanda até janeiro de 2021;
c) Ministério da Saúde - relativo ao DSEI/ARN (peça 145, p. 6-7) :
c.1) é UG participante apenas para o item 4, e que não houve aquisição decorrente da ata do Pregão 12/2019 da Uasg 160022, e que não haverá impacto em relação às possíveis medidas a serem adotadas pelo Tribunal; e
c.2) possui pregão próprio (Pregão 12/2019, Uasg 257024 - NUP 25035.001126/2019-43) ,
Análise:
19. Considerando a informação de que o Comando da 2º Brigada de Infantaria de Selva está realizando registro de preços, buscaram-se dados atualizados no Portal de Compras Governamentais. Constatou-se (peça 148) que o certame tinha data prevista de realização para 15/11/2020. Todavia, não foi identificado edital para esse certame, ao que se depreende que houve novos atrasos (uma vez que era previsto para ser concluído em meados de outubro, conforme resposta da UJ) . Verifica-se que a 21ª CEC é UG participante desse certame, ao que saberá quando a ata for assinada. Ademais, cabe registrar que não há impacto para as outras UG participantes do Pregão Eletrônico 12/2019 (HGuSGC e DSEI/ARN) .
19.1. Destaca-se que, em sua resposta à diligência, a ANP foi categórica ao afirmar que a antiga Ecali não possui nem nunca possuiu AEA para atuar na comercialização atacadista de combustível (peça 72, p. 2) , a qual é essencial para o fornecimento do objeto licitado por meio do Pregão Eletrônico 12/2019 (peça 72, p. 1) , conforme consta na Resolução ANP 58/2014.
19.2. Desse modo, deve ser determinado à 21ª CEC que adote as medidas necessárias ao exato cumprimento da lei, no sentido de anular a ata de registro de preços firmada com a antiga sociedade empresária Ecali Distribuidora de Petróleo Ltda. (32.682.326/0001-32) , decorrente do Pregão Eletrônico 12/2019, permitindo-se, excepcionalmente, ao Comando da 2º Brigada de Infantaria de Selva (Uasg 160515) e à 21ª CEC/CMA a aquisição por meio de contrato emergencial, caso necessário, enquanto não for concluído o certame decorrente da Intenção de Registro de Preços 12/2019, promovido pelo referido Comando.
Item 44.7 do despacho do Relator: realizar, nos termos do art. 276, § 3º, c/c art. 250, inciso V, todos do Regimento Interno/TCU, a oitiva da sociedade empresária Ecali Distribuidora de Petróleo Ltda. (32.682.326/0001-32) , para, no prazo de quinze dias, manifestar-se, caso queira, sobre os fatos constantes nos subitens 44.3 e 44.4 retro, assim como sobre os pressupostos da cautelar deferida e sobre os seguintes fatos, alertando-a de que este Tribunal poderá determinar a anulação do certame e de todos os contratos firmados em decorrência do Pregão Eletrônico 12/2019, bem como poderá declarar a empresa com inidônea para contratar com a Administração Pública pelo prazo de até 5 (cinco anos) , nos termos do art. 46 da Lei 8.443/1992, caso não acolhidas as justificativas referentes aos itens abaixo: a) apresentação de Autorização para Exercício da Atividade (AEA) com indícios de falsidade (suposta Autorização 490) no âmbito do Pregão Eletrônico 3/2019, promovido pela 21ª Companhia de Engenharia de Construção, o que incide na tipificação do art. 7º da Lei 10.520/2002, no art. 93 da Lei 8.666/1993 e nos arts. 297, 299 e 335 do Decreto-Lei 2.848/1940 (Código Penal) ; e b) apresentação de Autorização para Exercício da Atividade (AEA) com indícios de falsidade (suposta Autorização 213) no âmbito do Pregão Eletrônico 12/2019, promovido pela 21ª Companhia de Engenharia de Construção, o que incide na tipificação do art. 7º da Lei 10.520/2002, no art. 93 da Lei 8.666/1993 e nos arts. 297, 299 e 335 do Decreto-Lei 2.848/1940 (Código Penal) .
Fundamento legal ou jurisprudencial: art. 7º da Lei 10.520/2002, no art. 93 da Lei 8.666/1993 e nos arts. 297, 299 e 335 do Decreto-Lei 2.848/1940 (Código Penal) .
Manifestação da sociedade empresária sobre os indícios de irregularidades:
O Ofício 41392/2020-TCU-Seproc (peça 112) foi entregue em um dos endereços da Ecali, mas não houve resposta. O Ofício 41391/2020-TCU-Seproc (peça 111) , enviado para o endereço pessoal do ex-sócio unipessoal Thiago Guilherme Caliri Queiroz, sem confirmação de recebimento.
Análise:
20. Conforme relatado no item 15 desta instrução, a 21ª CEC promoveu diligências junto à Ecali, uma das vencedoras do Pregão Eletrônico 12/2019. No âmbito do processo administrativo em questão, em 21/7/2020, o então proprietário da Ecali solicitou novo prazo, alegando que tinha visualizado o e-mail somente naquela data (peça 136, p. 101) . Posteriormente, em 24/7/2020, solicitou prazo de mais sete dias para apresentar os elementos solicitados (peça 136, p. 102) . Parte dos documentos solicitados foi apresentada em 29/7/2020 (peça 136, p. 103-105) . Em 7/8/2020, foi solicitado que a Ecali apresentasse suas alegações finais (peça 136, p. 111) , ao que o já ex-proprietário da Ecali respondeu que nada mais tinha a acrescentar (peça 136, p. 112) .
20.1. Cabe destacar que a sociedade, que ao tempo do certame estava constituída sob a forma de sociedade limitada unipessoal (art. 1.052, § 1º, do Código Civil, alterado pela Lei 13.874/2019) , possuía Thiago Guilherme Caliri Queiroz. CPF XXX.400.102-XX, como sócio unipessoal. No entanto, enquanto os episódios acima narrados ocorriam, o agora ex-sócio unipessoal da Ecali, Thiago, supostamente desfez-se da referida sociedade empresária - conforme consulta ao sistema CNPJ (peça 147) , a Ecali passou a se chamar Rio Negro Distribuidora de Petróleo Ltda., tendo como sócio unipessoal Daniel Benjamim Mamede Oliveira dos Santos, CPF XXX.272.182-XX.
20.2. Conforme consta no CNPJ (peça 147) , a alteração societária ocorreu em 31/7/2020. Em mensagem eletrônica encaminhada à 21ª CEC em 3/8/2020 (peça 136, p. 134) , o Sr. Thiago nada menciona sobre a troca de sócio supostamente ocorrida, comportando-se como se proprietário da empresa ainda fosse. Nesse sentido, há a possibilidade de o novo sócio unipessoal da antiga Ecali, agora Rio Negro Distribuidora de Petróleo Ltda., ser um sócio oculto, popularmente conhecido como 'laranja'.
20.3. Destaca-se que nessa mensagem eletrônica consta como endereço Avenida Mario Ypiranga, 315, sala 1317, Edifício The Office - Bairro Adrianópolis (no município de Manaus/AM) . Inicialmente, a Ecali estava registrada na Rua Joaquim Sarmento, 153 - Manaus. Posteriormente, passou ao endereço na Avenida Mário Ypiranga, 315 - Sala 915 - Ed. The Office - Adrianópolis, para o qual foi encaminhado o ofício de oitiva (peça 112) . A diligência realizada pela 21ª CEC em relação aos endereços da antiga Ecali, datada de 15/7/2020, relata o seguinte (peça 136, p. 118) :
'Informo que por ordem do Comandante da 21 ª Companhia de Engenharia e Construção, realizei diligência na empresa ECALI DISTRIBUIDORA DE PETROLEO LTDA, para fins localizar o escritório e ou local de atuação da mesma. As diligências foram feitas nos endereços que estão nos cadastros da empresa no Sistema de Cadastramento Unificado de Fornecedores (SICAF) , Contrato Social e Certidão da Junta Comercial do estado do Amazonas ( ambas fornecido pelo proprietário) , no primeiro local Av Mario Ypiranga, 315 - Bairro Adrianópolis, fui informado pelo funcionários do Edifício que a empresa teria mudado para outro endereço, situado na Av Torquato Tapajós, 8710 - Colônia Terra Nova, loja 1, sala 5, que também não foi encontrado nada, buscando em outros dois locais na rua Joaquim Sarmento l53, sala 10 e Alameda Alaska, 1075 - Edifício Varandas do Rio no bairro de Ponta Negra, também nada foi encontrado e ao perguntar a moradores locais e funcionários de lojas vizinhas não souberam informar da existência da empresa nesses endereços.'
20.4. No processo de diligência consta uma conta emitida pela operadora Claro (combo com TV a cabo, internet e telefone fixo) que indicaria outro endereço da antiga Ecali (peça 136, p. 130) à Av. Rio Jutaí, 670 - Vieira Alves. No local, existe um prédio de salas comerciais chamado Amazon Smart Offices (pesquisa no Google à peça 149) .
20.5. Por fim, na resposta encaminhada em 3/8/2020, o e-mail de Thiago possui o seguinte rodapé (peça 136, p .134) :
Thiago Guilherme Cali - Diretor Financeiro
CALI REFINARIA E DISTRIBUIÇÃO DE PETRÓLEO
mobile: (15) 99198xxxx
phone: (92) 99459xxxx
email thiagocali@xxxxx.com
site: www.calirefinaria.com
skype: calirefinariaedistibuiçãodepetróleo
address: AVENIDA MARIO YPIRANGA 315, SALA 1317, EDIFICIO THE OFFICE, ADRIANÓPOLIS
20.6. Destaca-se que o endereço acima, na av. Mário Ypiranga, 315, sala 1317 (e não sala 915, como era o antigo endereço) , é o endereço registrado na base de dados do CNPJ de outra sociedade empresária de Thiago (peça 150) - Petróleo do Brasil Comércio Atacadista e Distribuidora de Petróleo Ltda. (33.375.393/0001-77) . O telefone celular listado no rodapé também é o que consta no CNPJ da Petróleo do Brasil. Nessa sociedade empresária, aberta em 16/4/2019, Thiago é sócio de 50%, sendo a outra metade de Cristiane Costa de Oliveira (002.213.xxx-67) , que foi sócia da antiga Ecali entre 6/2/2019 e 20/3/2019.
20.7. Destaca-se que a sociedade empresária Petróleo do Brasil Comércio Atacadista e Distribuidora de Petróleo Ltda. tem por objeto a seguinte atividade econômica: 'comércio atacadista de álcool carburante, biodiesel, gasolina e demais derivados de petróleo, exceto lubrificantes, não realizado por transportador retalhista (T.R.R.) '. Por fim, em pesquisa na internet, o CNPJ 33.375.393/0001-77 indica outro nome de sociedade - possivelmente quando da sua abertura: Ecali II Distribuidora de Petróleo Ltda. (peça 151) .
20.8. Considerando a resposta de Thiago à 21ª CEC após a transferência societária (peça 136, p. 134) , supõe-se que a antiga Ecali, agora Rio Negro Distribuidora de Petróleo Ltda., CNPJ 32.682.326/0001-32, possa efetivamente ser de Thiago, que estaria se utilizando de sócio interposto. Cabe acrescentar, ainda, que Thiago constituiu, em 28/7/2020, a Mineradora Ecali Ltda., caracterizada como sociedade empresária unipessoal. Tal fato ocorreu no mesmo momento em que supostamente se desfez da antiga Ecali (combustíveis) . Por fim, a mineradora possui o mesmo endereço da Rio Negro Distribuidora de Petróleo Ltda. (Av Mario Ypiranga, 315, sala 915 - Adrianópolis - Manaus/AM) .
20.9. Feitas essas considerações, entende-se que devem ser encaminhados novos ofícios para a sociedade empresária Rio Negro Distribuidora de Petróleo Ltda., CNPJ 32.682.326/0001-32, utilizando-se todos os endereços recentes: a) Av Mario Ypiranga, 315, sala 915 - Adrianópolis; b) Av. Torquato Tapajós, 8710 - Colônia Terra Nova, loja 1, sala 5; c) Av. Rio Jutaí, 670 - Vieira Alves e d) Av Mario Ypiranga, 315, sala 1317 - Adrianópolis. O encaminhamento de novos ofícios tem por objetivo evitar a nulidade da sanção a ser aplicada com base no art. 46 da Lei 8.443/1992.
20.10. Além disso, considerando que a antiga Ecali possuía somente Thiago como sócio unipessoal, de modo que os atos praticados pela referida empresa (fraude em certames públicos) representam exclusivamente a vontade de Thiago, e que a sociedade empresária Petróleo do Brasil Comércio Atacadista e Distribuidora de Petróleo Ltda., CNPJ 33.375.393/0001-77, antiga Ecali II, do qual Thiago é sócio, possui objeto social praticamente idêntico ao da antiga Ecali, entende-se que há grande risco de Thiago passar a se utilizar dessa empresa para cometer as mesmas praticas fraudulentas que cometeu com a Ecali, caso a Petróleo do Brasil também não possua a autorização junto à ANP.
20.11. Nesse sentido, constou no Relatório que embasou o Acórdão 1246/2020-TCU-Plenário (rel. Min. Benjamin Zymler) :
' (...) há indícios robustos da relação entre essas empresas, que seriam ou teriam sido integrantes do denominado Grupo [omissis], como: a própria nomenclatura, a localização no mesmo edifício apesar de andares diferentes, o mesmo contador, o mesmo domínio do endereço de e-mail dos sócios (@[omissis].com.br) , além de sócios em comum em determinados momentos, conforme consulta às bases de dados da Administração Pública (peça 4, por exemplo) .'
20.12. No caso em tela, a nomenclatura era a mesma (Ecali e Ecali II, antes das mudanças realizadas em julho desse ano) , o endereço no mesmo edifício, os sócios em comum em determinado momento e o objeto social é quase idêntico.
20.13. Assim, entende-se que deve ser promovida a oitiva da sociedade empresária Petróleo do Brasil Comércio Atacadista e Distribuidora de Petróleo Ltda., CNPJ 33.375.393/0001-77, para, no prazo de quinze dias, manifestar-se, caso queira, sobre os fatos constantes nos subitens 20.1 a 20.12 retro, alertando-a de que este Tribunal poderá declarar a empresa inidônea para contratar com a Administração Pública pelo prazo de até 5 (cinco anos) , nos termos do art. 46 da Lei 8.443/1992 c/c o Acórdão 1246/2020-TCU-Plenário.
Outras considerações sobre os atos praticados pela antiga Ecali Distribuidora de Petróleo Ltda.
21. A venda de combustíveis líquidos sem a devida autorização de exercício concedida pela ANP - seja de varejo (Resolução ANP 41/2013) ou para distribuição (Resolução ANP 58/2014) - sujeita os infratores às penalidades estabelecidas em lei. Nesse sentido:
'Lei 9.478/1997:
Art. 6° Para os fins desta Lei e de sua regulamentação, ficam estabelecidas as seguintes definições:
XX - Distribuição: atividade de comercialização por atacado com a rede varejista ou com grandes consumidores de combustíveis, lubrificantes, asfaltos e gás liquefeito envasado, exercida por empresas especializadas, na forma das leis e regulamentos aplicáveis;
XXI - Revenda: atividade de venda a varejo de combustíveis, lubrificantes e gás liquefeito envasado, exercida por postos de serviços ou revendedores, na forma das leis e regulamentos aplicáveis;
...
Art. 8º A ANP terá como finalidade promover a regulação, a contratação e a fiscalização das atividades econômicas integrantes da indústria do petróleo, do gás natural e dos biocombustíveis, cabendo-lhe: (Redação dada pela Lei 11.097, de 2005) 
...
Lei 9.847/1999:
Art. 1º A fiscalização das atividades relativas às indústrias do petróleo e dos biocombustíveis e ao abastecimento nacional de combustíveis, bem como do adequado funcionamento do Sistema Nacional de Estoques de Combustíveis e do cumprimento do Plano Anual de Estoques Estratégicos de Combustíveis, de que trata a Lei 9.478, de 6 de agosto de 1997, será realizada pela Agência Nacional do Petróleo, Gás Natural e Biocombustíveis (ANP) ou, mediante convênios por ela celebrados, por órgãos da administração pública direta e indireta da União, dos Estados, do Distrito Federal e dos Municípios.
§ 1º O abastecimento nacional de combustíveis é considerado de utilidade pública e abrange as seguintes atividades:
I - produção, importação, exportação, refino, beneficiamento, tratamento, processamento, transporte, transferência, armazenagem, estocagem, distribuição, revenda, comercialização, avaliação de conformidade e certificação do petróleo, gás natural e seus derivados;
II - produção, importação, exportação, transporte, transferência, armazenagem, estocagem, distribuição, revenda e comercialização de biocombustíveis, assim como avaliação de conformidade e certificação de sua qualidade;
...
§ 3º A regulação e a fiscalização por parte da ANP abrangem também as atividades de produção, armazenagem, estocagem, comercialização, distribuição, revenda, importação e exportação de produtos que possam ser usados, direta ou indiretamente, para adulterar ou alterar a qualidade de combustíveis, aplicando-se as sanções administrativas previstas nesta Lei, sem prejuízo das demais de natureza civil e penal cabíveis.
...
Art. 2º Os infratores das disposições desta Lei e demais normas pertinentes ao exercício de atividades relativas à indústria do petróleo, à indústria de biocombustíveis, ao abastecimento nacional de combustíveis, ao Sistema Nacional de Estoques de Combustíveis e ao Plano Anual de Estoques Estratégicos de Combustíveis ficarão sujeitos às seguintes sanções administrativas, sem prejuízo das de natureza civil e penal cabíveis:
I - multa;
II - apreensão de bens e produtos;
III - perdimento de produtos apreendidos;
IV - cancelamento do registro do produto junto à ANP;
V - suspensão de fornecimento de produtos;
VI - suspensão temporária, total ou parcial, de funcionamento de estabelecimento ou instalação;
VII - cancelamento de registro de estabelecimento ou instalação;
VIII - revogação de autorização para o exercício de atividade.
Parágrafo único. As sanções previstas nesta Lei poderão ser aplicadas cumulativamente.
...
I - exercer atividade relativa à indústria do petróleo, à indústria de biocombustíveis, ao abastecimento nacional de combustíveis, ao Sistema Nacional de Estoques de Combustíveis e ao Plano Anual de Estoques Estratégicos de Combustíveis, sem prévio registro ou autorização exigidos na legislação aplicável:
Multa - de R$ 50.000,00 (cinquenta mil reais) a R$ 200.000,00 (duzentos mil reais) ;'
21.1. Entende-se que a antiga Ecali Distribuidora (atual Rio Negro Distribuidora de Petróleo Ltda.) realizou efetivamente a venda de combustíveis líquidos sem autorização, conforme documentos apresentados à 21ª CEC (peça 136) .
21.2. Assim, entende-se pertinente encaminhar à ANP, para que adote as providências que entender cabíveis, cópia dos seguintes documentos: representação (peça 1) , instruções às peças 43, 93 e a atual, despacho do Relator à peça 97, peças 38, 40, 72, 152 e 153, bem como da decisão que vier a ser adotada.
22. Outro ponto é que as condutas praticadas pela então licitante se enquadram no art. 93 da Lei 8.666/1993, aplicável aos certames promovidos pela 21ª CEC por força do art. 9º da Lei 10.520/2002. Nesse sentido:
'Lei 10.520/2002:
Art. 9º Aplicam-se subsidiariamente, para a modalidade de pregão, as normas da Lei 8.666, de 21 de junho de 1993.
Lei 8.666/1993:
Art. 93. Impedir, perturbar ou fraudar a realização de qualquer ato de procedimento licitatório:
Pena - detenção, de 6 (seis)  meses a 2 (dois)  anos, e multa.
...
Art. 100. Os crimes definidos nesta Lei são de ação penal pública incondicionada, cabendo ao Ministério Público promovê-la.
22.1. Assim, entende-se pertinente encaminhar à Procuradoria da República no Estado do Amazonas, para que adote as providências que entender cabíveis, cópia dos seguintes documentos: representação (peça 1) , instruções às peças 43, 93 e a atual, despacho do Relator à peça 97, peças 38, 40, 72, 152 e 153, bem como da decisão que vier a ser adotada.'
Item 44.8 do despacho do Relator: realizar, nos termos do art. 276, § 3º , c/c art. 250, inciso V, todos do Regimento Interno/TCU, a oitiva da sociedade empresária Empreendimentos Fortaleza Eireli (11.793.272/0001-02) , para, no prazo de quinze dias, manifestar-se, caso queira, sobre os fatos constantes no subitem 44.3 retro, assim como sobre os pressupostos da cautelar deferida e sobre os seguintes fatos, alertando-a de que este Tribunal poderá determinar a anulação de todos os contratos firmados em decorrência do Pregão Eletrônico 12/2019.
Fundamento legal ou jurisprudencial: art. 9º da Lei 10.520/2002; arts. 28 e 30, IV, da Lei 8.666/1993; arts. 6º e 8º da Lei 9.478/1997; art. 1º, § 1º, I, da Lei 9.847/1999; Resolução ANP 51/2016.
Manifestação da sociedade empresária sobre os indícios de irregularidades (peça 130) :
a) participou do Pregão Eletrônico 12/2019 em razão de o edital não exigir autorização da ANP; e
b) não cometeu qualquer infração, nos termos do item 22 e subitens do edital:
'22.1. Comete infração administrativa, nos termos da Lei 10.520, de 2002, o licitante/adjudicatário que:
22.1.1. não assinar o termo de contrato ou aceitar/retirar o instrumento equivalente, quando convocado dentro do prazo de validade da proposta;
22.1.2. não assinar a ata de registro de preços, quando cabível;
22.1.3. apresentar documentação falsa;
22.1.4. deixar de entregar os documentos exigidos no certame;
22.1.5. ensejar o retardamento da execução do objeto;
22.1.6. não mantiver a proposta;
22.1.7. cometer fraude fiscal;
22.1.8. comportar-se de modo inidôneo.'
Análise:
23. Conforme relatado pela ANP (peça 72) , para a venda de gás liquefeito de petróleo (GLP) envasado em botijões de 13kg é necessária autorização para o exercício da atividade de revenda de GLP, nos moldes da Resolução ANP 51/2016.
23.1. Desse modo, em que pese a licitante não ter apresentado documento falso, ela não está autorizada a fornecer GLP, razão pela qual a Administração não pode dar continuidade a eventuais aquisições da Empreendimentos Fortaleza Eireli.
23.2. Considerando que nenhuma das UGs participantes tem necessidade de promover aquisições da ata resultante do certame em tela (ver item 19 desta instrução) , deve ser determinado à 21ª CEC/CMA que adote as medidas necessárias ao exato cumprimento da lei, no sentido de anular a ata de registro de preços firmada com a sociedade empresária Empreendimentos Fortaleza Eireli (11.793.272/0001-02) , decorrentes do Pregão Eletrônico 12/2019.
23.3. Ademais, cabe encaminhar à ANP cópia das instruções realizadas pela unidade técnica no âmbito deste processo, bem como das peças 130 e 138, para que adote as providências que entender cabíveis quanto às eventuais infrações cometidas pela citada sociedade empresária, nos termos da Lei 9.847/1999.
24. Será proposta, portanto, a revogação da medida cautelar adotada, juntamente com a determinação à 21ª CEC para que adote as medidas necessárias ao exato cumprimento da lei, no sentido de anular as atas de registro de preços firmadas com as sociedades empresárias Rio Negro Distribuidora de Petróleo Ltda., CNPJ 32.682.326/0001-32, antiga Ecali Distribuidora de Petróleo Ltda., e Empreendimentos Fortaleza Eireli. Ademais, devem ser promovidas as audiências e oitivas apontadas nos itens 10, 12, 15 e 20 desta instrução.
24.1. Deve-se atentar que as oitivas da sociedade empresária Rio Negro Distribuidora de Petróleo Ltda., CNPJ 32.682.326/0001-32, antiga Ecali, devem ser remetidas a todos os endereços indicados no item 20.9 da instrução.
24.2. Por fim, entende-se que a representação já pode ser apreciada quanto ao mérito, pela procedência, bem como dar ciência à 21ª CEC/CMA acerca das falhas apontadas no item 17 desta instrução e no item 13 da instrução anterior (peça 93) .
F. Impacto dos Encaminhamentos Propostos
Haverá impacto relevante na Unidade Jurisdicionada e/ou na sociedade, decorrente dos encaminhamentos propostos?-Sim
Análise:
25. O Pregão Eletrônico 12/2019 contou com três UGs participantes, das quais uma está promovendo certame para possibilitar a aquisição dos itens desse certame, sendo que a 21ª CEC é UG participante do novo certame. Duas UGs participantes não estão adquirindo a partir das atas oriundas do certame.
25.1. Em que pese o possível impacto causado pelas determinações ora propostas, entende-se que a aquisição de combustível de sociedade empresária não autorizada pela ANP para tal é ato de maior gravidade do que eventual necessidade de aquisição de combustíveis por meio de contrato emergencial.
G. Pedido de Ingresso aos Autos, de Informações/Vistas/Cópias, e de Sustentação oral
Há pedido do representante de ingresso aos autos?-Não
Há pedido de informações/vistas/cópia do processo?-Não
Há pedido de sustentação oral?-Não
H. Processos Conexos e Apensos
Há processos conexos noticiando possíveis irregularidades na contratação ora em análise?-Não
Há processos apensos?-Não
I. Proposta de Encaminhamento
26. Em virtude do exposto, propõe-se:
26.1. conhecer da representação, satisfeitos os requisitos de admissibilidade constantes no art. 113, § 1º, da Lei 8.666/1993, c/c os arts. 235 e 237, VII, do Regimento Interno deste Tribunal, e no art. 103, § 1º, da Resolução - TCU 259/2014;
26.2. No mérito, considerar procedente a presente representação;
26.3. revogar a medida cautelar adotada;
26.4. determinar à 21ª Companhia de Engenharia de Construção do CMA - 21ª CEC/CMA, por intermédio do Centro de Controle Interno do Exército - CCIEx, nos termos da Portaria TCU 488/1998, com fundamento no art. 250, inciso II, do Regimento Interno/TCU, c/c o art. 4º, inciso I da Resolução - TCU 315/2020, que, no prazo de cinco dias úteis, comprove junto a este Tribunal a adoção das medidas necessárias ao exato cumprimento da lei, no sentido de:
a) anular a ata de registro de preços firmada com a sociedade empresária Rio Negro Distribuidora de Petróleo Ltda., CNPJ 32.682.326/0001-32, antiga Ecali Distribuidora de Petróleo Ltda., decorrente do Pregão Eletrônico 12/2019, uma vez que a referida sociedade empresária não possui a autorização para o exercício da atividade de distribuição de combustíveis líquidos da pessoa jurídica prevista na Resolução ANP 58/2014, expedida com supedâneo nas Leis 9.478/1997 e 9.847/1999, permitindo-se, excepcionalmente, ao Comando da 2º Brigada de Infantaria de Selva (Uasg 160515) e à 21ª CEC/CMA (Uasg 160022) , a aquisição por meio de contrato emergencial, caso necessário, enquanto não for concluído o certame decorrente da Intenção de Registro de Preços 12/2019, promovido pelo referido Comando;
b) anular a ata de registro de preços firmada com a sociedade empresária Empreendimentos Fortaleza Eireli (11.793.272/0001-02) , decorrente do Pregão Eletrônico 12/2019, uma vez que a referida sociedade empresária não possui a autorização para o exercício da atividade de revenda de GLP prevista na Resolução ANP 51/2016, expedida com supedâneo nas Leis 9.478/1997 e 9.847/1999;
26.5. realizar a oitiva da sociedade empresária Rio Negro Distribuidora de Petróleo Ltda., CNPJ 32.682.326/0001-32, antiga Ecali Distribuidora de Petróleo Ltda., com amparo no art. 250, V, do Regimento Interno/TCU, para que, no prazo de quinze dias, manifestar-se, caso queira, sobre os fatos constantes nos itens 20.1 a 20.12 desta instrução, alertando-a de que este Tribunal poderá declarar a empresa inidônea para contratar com a Administração Pública pelo prazo de até 5 (cinco anos) , nos termos do art. 46 da Lei 8.443/1992, caso não acolhidas as justificativas referentes aos itens abaixo:
a) apresentação de Autorização para Exercício da Atividade (AEA) prevista na Resolução ANP 58/2014 com indícios claros de falsidade (suposta Autorização 490) no âmbito do Pregão Eletrônico 3/2019, promovido pela 21ª Companhia de Engenharia de Construção, o que incide na tipificação do art. 7º da Lei 10.520/2002, no art. 93 da Lei 8.666/1993 e nos arts. 297, 299 e 335 do Decreto-Lei 2.848/1940 (Código Penal) ; e
b) apresentação de Autorização para Exercício da Atividade (AEA) prevista na Resolução ANP 58/2014 com indícios claros de falsidade (suposta Autorização 213 e posteriormente a suposta Autorização 948) no âmbito do Pregão Eletrônico 12/2019, promovido pela 21ª Companhia de Engenharia de Construção, o que incide na tipificação do art. 7º da Lei 10.520/2002, no art. 93 da Lei 8.666/1993 e nos arts. 297, 299 e 335 do Decreto-Lei 2.848/1940 (Código Penal) ;
26.6. realizar a oitiva da sociedade empresária Petróleo do Brasil Comércio Atacadista e Distribuidora de Petróleo Ltda., CNPJ 33.375.393/0001-77, com amparo no art. 250, V, do Regimento Interno/TCU, para que, no prazo de quinze dias, manifestar-se, caso queira, sobre os fatos constantes nos itens 20.1 a 20.12 desta instrução, alertando-a de que este Tribunal poderá declarar a empresa inidônea para contratar com a Administração Pública pelo prazo de até 5 (cinco anos) , nos termos do art. 46 da Lei 8.443/1992 c/c o Acórdão 1246/2020-TCU-Plenário;
26.7. realizar a audiência do Sr. José de Oliveira Melo Filho (XXX.422.932-XX) , pregoeiro responsável pela condução do Pregão Eletrônico 3/2019, promovido pela 21ª CEC, com fulcro no art. 250, inciso IV, c/c o art. 237, parágrafo único, do Regimento Interno/TCU, para apresentar, no prazo de quinze dias, razões de justificativa acerca da seguinte irregularidade identificada na condução do Pregão Eletrônico 3/2019:
a) Conduta/Irregularidade: em razão da ausência de adoção de medidas com vistas à abertura de processo administrativo para aplicação da penalidade prevista no art. 7º da Lei 10.520/2002 à licitante Ecali Distribuidora de Petróleo Ltda., pelo fato de tal licitante ter apresentado documento falso no âmbito do certame;
Norma infringida: art. 7º da Lei 10.520/2002 c/c art. 17 do Decreto 10.024/2019; Acórdão 754/2015-TCU-Plenário;
26.8. realizar a audiência do Sr. Adailton Calderaro Bortolucci (XXX.718.218-XX) , Ordenador de Despesas da 21ª CEC, signatário do edital do Pregão Eletrônico 12/2019 (peça 2, p. 20) e responsável pela aprovação do termo de referência a ele anexo (peça 2, p. 32) , com fulcro no art. 250, inciso IV, c/c o art. 237, parágrafo único, do Regimento Interno/TCU, para apresentar, no prazo de quinze dias, razões de justificativa acerca da seguinte irregularidade identificada no âmbito do Pregão Eletrônico 12/2019:
a) Conduta/Irregularidade: em razão de a exigência editalícia acerca da obrigatoriedade de autorização para exercício da atividade (AEA) da Agência Nacional do Petróleo - ANP para distribuição de combustíveis, obrigatória, de acordo com a Resolução ANP 58/2014, não ter sido incluída no referido instrumento convocatório;
Norma infringida: art. 9º da Lei 10.520/2002 c/c os arts. 28 e 30, IV, da Lei 8.666/1933 e Resolução ANP 58/2014;
26.9. realizar a audiência do Sr. José de Oliveira Melo Filho (XXX.422.932-XX) , pregoeiro responsável pela condução do Pregão Eletrônico 12/2019, promovido pela 21ª CEC, com fulcro no art. 250, inciso IV, c/c o art. 237, parágrafo único, do Regimento Interno/TCU, para apresentar, no prazo de quinze dias, razões de justificativa acerca das seguintes irregularidades identificadas na condução do Pregão Eletrônico 12/2019:
a) Conduta/Irregularidade: ter aceitado novamente AEA falsa no âmbito desse certame, da mesma licitante que já havia apresentado AEA falsa no âmbito do Pregão Eletrônico 3/2019 (antiga Ecali Distribuidora de Petróleo Ltda.) , igualmente por ele conduzido, com o agravante de que a suposta AEA 213, apresentada no âmbito do Pregão 12/2019, possuía, em seu rodapé, mecanismo de verificação junto ao sítio eletrônico da ANP, ao que se poderia facilmente constatar sua falsidade;
Norma infringida: art. 4º, XI, da Lei 10.520/2002 c/c art. 17 do Decreto 10.024/2019;
26.10. alertar o Sr. Adailton Calderaro Bortolucci, caso conste do rol de responsáveis das contas anuais da 21ª Companhia de Engenharia de Construção, quanto à possibilidade de as suas contas ordinárias serem julgadas irregulares em decorrência das constatações identificadas neste processo;
26.11. dar ciência à 21ª Companhia de Engenharia de Construção do CMA - 21ª CEC/CMA, por intermédio do Centro de Controle Interno do Exército - CCIEx, nos termos da Portaria TCU 488/1998, com fundamento no art. 9º, inciso I, da Resolução - TCU 315/2020, sobre as seguintes impropriedades/falhas, para que sejam adotadas medidas internas com vistas à prevenção de outras ocorrências semelhantes:
a) identificada no Pregão Eletrônico 12/2019: recusa sumária da intenção de recurso da ora representante no âmbito do certame, contrariando jurisprudência deste Tribunal, a exemplo dos Acórdãos 1.168/2016, 2.961/2015, 757/2015 e 1.615/2013, todos do Plenário, segundo a qual o juízo de admissibilidade das intenções de recurso deve avaliar tão somente a presença dos pressupostos recursais (sucumbência, tempestividade, legitimidade, interesse e motivação) , sem adentrar, antecipadamente, o mérito da questão;
b) identificada nos Pregões Eletrônicos 3/2019 e 12/2019: ausência de juntada de documentos essenciais aos autos dos processos licitatórios, em atenção ao disposto no art. 38 da Lei 8.666/1993, bem como no art. 8º da Lei 10.520/2002;
26.12. encaminhar à Procuradoria da República no Estado do Amazonas, para que adote as providências que entender cabíveis, cópia dos seguintes documentos: representação (peça 1) , instruções às peças 43, 93 e a atual, despacho do Relator à peça 97, peças 38, 40, 72, 152 e 153, bem como da decisão que vier a ser adotada;
26.13. encaminhar à Agência Nacional do Petróleo - ANP cópia dos seguintes documentos: representação (peça 1) , instruções às peças 43, 93 e a atual, despacho do Relator à peça 97, peças 38, 40, 72, 152 e 153, bem como da decisão que vier a ser adotada, para que adote as providências que entender cabíveis quanto a eventuais infrações cometidas pela sociedade empresária Rio Negro Distribuidora de Petróleo Ltda., CNPJ 32.682.326/0001-32, antiga Ecali Distribuidora de Petróleo Ltda., nos termos da Lei 9.847/1999;
26.14. encaminhar à Agência Nacional do Petróleo - ANP cópia das instruções realizadas pela unidade técnica no âmbito deste processo, bem como das peças 130 e 138, para que avalie eventuais infrações cometidas pela sociedade empresária Empreendimentos Fortaleza Eireli, CNPJ 11.793.272/0001-02, nos termos da Lei 9.847/1999; e
26.15. encaminhar cópia desta instrução e da decisão que vier a ser adotada às sociedades empresárias Rio Negro Distribuidora de Petróleo Ltda. e Petróleo do Brasil Comércio Atacadista e Distribuidora de Petróleo Ltda. e aos responsáveis José de Oliveira Melo Filho e Adailton Calderaro Bortolucci."
	
	É o relatório.

Não atuou.

REPRESENTAÇÃO. AQUISIÇÃO DE COMBUSTÍVEIS. ATA DE REGISTRO DE PREÇOS. AUSÊNCIA DE EXIGÊNCIA HABILITATÓRIA QUANTO À AUTORIZAÇÃO DE EXERCÍCIO DE ATIVIDADE (AEA) EMITIDA PELA AGÊNCIA NACIONAL DO PETRÓLEO. ATIVIDADE REGULADA. ADOÇÃO DE MEDIDA CAUTELAR. SUSPENSÃO DE NOVAS ADESÕES. SUSPENSÃO DE UTILIZAÇÃO DAS ATAS ORIUNDAS DO PREGÃO ELETRÔNICO 12/2019 PELO ÓRGÃO GERENCIADOR. AUTORIZAÇÃO PARA QUE OS ÓRGÃOS PARTICIPANTES CONTRATEM O MÍNIMO NECESSÁRIO PARA A MANUTENÇÃO DE SUAS ATIVIDADES. OITIVAS. NÃO ACOLHIMENTO DAS JUSTIFICATIVAS. UTILIZAÇÃO DE DOCUMENTAÇÃO INIDÔNEA POR EMPRESA VENCEDORA. AUSÊNCIA DE AUTORIZAÇÃO PARA EXERCÍCIO DA ATIVIDADE POR EMPRESA VENCEDORA. ASSINATURA DE PRAZO PARA ANULAÇÃO DAS ATAS DE REGISTRO DE PREÇOS. AUTORIZAÇÃO EXCEPCIONAL PARA CONTRATAÇÃO EMERGENCIAL. AUDIÊNCIAS. CIÊNCIA.

REPRESENTAÇÃO (REPR)

Secretaria de Controle Externo de Aquisições Logísticas (Selog).

Trata-se de representação, com pedido de medida cautelar, formulada pela empresa Atem's Distribuidora de Petróleo S.A., noticiando irregularidades no Pregão Eletrônico para Registro de Preços 12/2019 promovido pela 21ª Companhia de Engenharia de Construção do Comando Militar da Amazônia - 21ª CEC, tendo como objeto a aquisição de combustíveis (gasolina comum, óleo diesel S10, óleo diesel S500 e GLP - gás de uso doméstico em botija de 13kg) . O valor homologado do certame foi de R$ 5.583.962,03.
A representante alegou, em suma, que a 21ª CEC teria retirado a exigência editalícia acerca da obrigatoriedade de apresentação da Autorização para Exercício da Atividade (AEA) pelas licitantes que visem distribuir combustíveis, emitida pela Agência Nacional do Petróleo (ANP) , nos termos da Resolução ANP 58/2014, a qual teria constado do Pregão Eletrônico 3/2019, com o mesmo objeto, abandonado pelo órgão.
Ademais, a representante afirmou que a licitante vencedora em ambos os certames (Ecali Distribuidora de Petróleo Ltda.) havia apresentado documento inidôneo referente à AEA em ambos os certames.
Ao final, a representante solicitou, em caráter cautelar, a suspensão dos atos conclusivos do Pregão Eletrônico 12/2019, notadamente da assinatura do contrato com a empresa Ecali Distribuidora de Petróleo Ltda. e, no mérito, que fossem anulados todos os atos eivados de vício que teriam permitido a habilitação da referida empresa na licitação.
Além dos indícios acima, a Secretaria de Controle Externo de Aquisições (Selog) identificou outras questões que deveriam ser apuradas, a destacar: i) apresentação e falta de apuração pela 21ª CEC das condutas das empresas Ecali Distribuidora de Petróleo Ltda. e Auto Posto Lucan por indício de apresentação de documento falso e por pedido para que sua proposta fosse desclassificada, respectivamente, no âmbito do Pregão Eletrônico 3/2019; ii) permissão de adesão às atas de registro de preços por parte de entes públicos de outras localidades, tendo em vista que a licitação teve como preço-base os da localidade de Tefé/AM; iii) recusa sumária de apreciação de recurso interposto por licitante, antecipando o mérito do apelo recursal; e iv) não continuidade (abandono) sem justificativa do Pregão Eletrônico 3/2019.
Os itens acima foram objeto de oitiva prévia e diligência junto à unidade jurisdicionada. A ANP também foi diligenciada para que se manifestasse sobre a autenticidade e/ou existência de AEAs referentes à empresa Ecali Distribuidora de Petróleo Ltda. (peça 43) . 
Após analisar as respostas das medidas saneadoras promovidas, a Selog entendeu que estavam preenchidos os requisitos para a concessão de medida cautelar para suspender as atas de registro de preços decorrentes do Pregão Eletrônico 12/2019 (peça 93) . 
De um lado, a empresa Ecali estaria impossibilitada de fornecer o objeto da contratação em virtude dos indícios de ter apresentado AEA falsa. De outro lado, havia indícios de que a empresa Fortaleza Empreendimentos Eireli, vencedora do item 4, não possuiria AEA para distribuição de combustíveis. 
Tendo em vista a análise empreendida pela unidade especializada, acolhi os encaminhamentos sugeridos no sentido de conceder medida cautelar para suspender aquisições e adesões decorrentes das atas de registro de preços do referido pregão até decisão ulterior deste Tribunal, bem como a proposta de oitiva tanto da unidade jurisdicionada e demais participantes (2ª Brigada de Infantaria de Selva, Hospital de Guarnição de São Gabriel da Cachoeira e Distrito Sanitário Especial Indígena Alto do Rio Negro) como das empresas envolvidas, Ecali Distribuidora de Petróleo Ltda. e Fortaleza Empreendimentos Eireli, conforme despacho de peça 97.
Nessa mesma assentada, ressalvei que os órgãos participantes poderiam adquirir os itens das atas firmadas nas quantidades mínimas para não haver solução de continuidade em suas atividades.
A medida cautelar foi referendada por este Colegiado, nos termos do Acórdão 2121/2020-TCU-Plenário (peças 114-116) .
Devidamente notificados, todos os órgãos envolvidos no registro de preços e a empresa Fortaleza Empreendimentos Eireli apresentaram suas manifestações. Apenas a Ecali Distribuidora de Petróleo Ltda. não se pronunciou.
Em sua proposta de mérito, a Selog sugeriu o conhecimento e a procedência da representação, no sentido de anular a ata de registro de preços firmada com a sociedade empresária Rio Negro Distribuidora de Petróleo Ltda., antiga Ecali Distribuidora de Petróleo Ltda., bem como a ata assinada com a Fortaleza Empreendimentos Eireli, decorrentes do Pregão Eletrônico 12/2019.
Em adição, a unidade especializada sugeriu a realização de oitiva das empresas Rio Negro Distribuidora de Petróleo Ltda. e Petróleo do Brasil Comércio Atacadista e Distribuidora de Petróleo Ltda., em razão de indícios do cometimento de fraude à licitação, assim como a realização de audiência do pregoeiro e do ordenador de despesa da 21ª Companhia de Engenharia de Construção (peças 155-157) , em virtude de indícios de atos irregulares a eles imputados.
II
Feita essa contextualização, passo a decidir.
Acolho, em essência, as análises empreendidas pela unidade especializada, no que não contrariar este voto, as quais incorporo às minhas razões de decidir, sem prejuízo de considerações adicionais.
O objeto do certame em discussão é a aquisição de combustíveis (gasolina comum, óleo diesel S10, óleo diesel S500 e GLP - gás de uso doméstico em botija de 13kg) . 
Para o exercício da atividade de distribuição de combustíveis líquidos, a Agência Nacional do Petróleo (ANP) exige a expedição de Autorização para Exercício da Atividade (AEA) , outorgada por essa a pessoas jurídicas, conforme o disposto no art. 3º da Resolução ANP 58/2014.
Transcrevo o excerto abaixo do relatório que antecede este voto que bem ilustra a natureza da exigência acima:
" (...) 
12.1 Conforme resposta da ANP à peça 72, p. 2, a revenda de combustível líquido (varejo) depende da autorização prevista na Resolução ANP 41/2013, ao passo que os distribuidores de combustível líquido (atacado) dependem da autorização prevista na Resolução ANP 58/2014. Assim, o licitante que vai fornecer o combustível deve, obrigatoriamente, possuir autorização de exercício outorgada pela ANP, seja de distribuidor ou de revendedor (varejo) , uma vez que é vedada a venda de combustível líquido sem autorização da ANP. No caso em tela, dadas as quantidades a serem fornecidas, trata-se de aquisição de distribuidor. Deve-se ressaltar que a exigência decorre de obrigação legal: não se trata de opção de o gestor escolher se vai adquirir combustível de empresa que possui ou não AEA."
Assim, as licitações que apresentam como objeto serviço de distribuição de combustíveis, por ser matéria regulada pela ANP, devem expressamente exigir a AEA como documento de habilitação ou, pelo menos, para fins de assinatura dos contratos, o que não ocorreu no Pregão Eletrônico 12/2019.
No caso, a situação é agravada pelo fato de que o pregão anterior continha expressamente a exigência, conforme item 4.4 do termo de referência anexo ao edital (peça 3) , e foi inexplicavelmente abandonado pela unidade militar.
Não socorrem a 21ª CEC as alegações de que teria previsto a apresentação da AEA, nos termos do item 6.1.8 do Termo de Referência - 'Não serão aceitos materiais em desacordo com as especificações, normas ou leis vigentes (Inmetro, ANP, NBR, ABNT, Anvisa e outras) ', assim como de que o pregoeiro teria solicitado à empresa vencedora, Ecali Distribuidora de Petróleo Ltda., o envio de autorização da ANP, ocasião em que essa teria apresentado a AEA 213/2019.
Primeiro, além de a 21ª CEC não apresentar qualquer justificativa jurídica ou fática para a exclusão da exigência do pregão abandonado para o certame sob análise, o item 6.1.8 do TR é genérico, o que não está em consonância com a necessária clareza dos instrumentos convocatórios.
Segundo, as duas empresas vencedoras do Pregão Eletrônico 12/2019 não cumpriram a exigência, o que confirma o vício editalício.
No caso, a empresa Ecali Distribuidora de Petróleo Ltda. teria apresentado documentação inidônea, com indícios de fraude, fato que teria ocorrido também no Pregão Eletrônico 3/2019. Por sua vez, a empresa Fortaleza Empreendimentos Eireli simplesmente não havia apresentado a AEA.
Assim, conclui-se que a não exigência expressa de apresentação da AEA expedida pela ANP maculou o certame, uma vez que as atas de registro de preços dele decorrentes foram assinadas com empresas que não poderiam distribuir combustíveis líquidos, pois não estavam autorizadas pela agência reguladora.
Reitero que, no caso concreto, a irregularidade ora discutida possui duas agravantes: i) a exigência estava prevista no edital do Pregão Eletrônico 3/2019, tendo também como vencedora para alguns itens a empresa Ecali Distribuidora de Petróleo Ltda.; e ii) os indícios de que a empresa Ecali Distribuidora de Petróleo Ltda. teria apresentado AEA falsa nos dois pregões.
Diante desses fatos, não vislumbro outra alternativa que não seja assinar prazo para que as atas de registro de preços firmadas em decorrência do Pregão Eletrônico 12/2019 sejam anuladas. 
Da mesma forma, entendo que não há como aproveitar o certame, pois não houve competição entre as demais empresas participantes a ponto de demonstrar a vantajosidade dos preços ofertados na disputa.
Por sua vez, tendo em vista que o Comando da 2º Brigada de Infantaria de Selva e a própria 21ª CEC podem apresentar eventual desabastecimento de combustíveis, o que poderia afetar as atividades cotidianas das unidades, acolho a proposta da Selog no sentido de que seja excepcionalmente autorizada, no estritamente necessário, a aquisição de combustíveis, por meio de contrato emergencial, enquanto não for promovido certame para tanto ou a adesão em atas de registro de preços pertinentes, o que deve ser feito com a brevidade e urgência que o caso requer.
Por último, deve ser promovida a audiência de Adailton Calderaro Bortolucci, Ordenador de Despesas da 21ª CEC, signatário do edital do Pregão Eletrônico 12/2019 e responsável pela aprovação do respectivo termo de referência.
A conduta desse agente ao não ter exigido expressamente a apresentação da Autorização para Exercício da Atividade (AEA) para distribuição de combustíveis foi fundamental para a anulação do certame.
III
A Selog identificou também os seguintes indícios de irregularidades relacionados à condução dos Pregões Eletrônicos 3/2019 e 12/2019: 
não apuração pelo órgão, em processo específico, da conduta das empresas Ecali Distribuidora de Petróleo Ltda. e Auto Posto Lucan, as quais apresentaram documento falso e pedido de desclassificação de sua proposta, respectivamente, com vistas à aplicação da penalidade prevista no art. 7º da Lei 10.520/2002, em desacordo com o Acórdão 754/2015-TCU-Plenário (PE 3/2019) ;
ausência de justificativa para o abandono do Pregão Eletrônico 3/2019, o que contrariou o disposto no art. 49 da Lei 8.666/1993, tendo em vista que havia uma proposta válida, oferecida por empresa que, em tese, estaria habilitada (Atem´s) , não tendo sido identificado fato superveniente que o justificasse e sem que fosse observado o contraditório da referida licitante;
aceitação de AEA da empresa Ecali Distribuidora de Petróleo Ltda. com indícios de falsidade no Pregão Eletrônico 12/2019, com o agravante de que a mesma licitante já havia apresentado AEA falsa no âmbito do Pregão Eletrônico 3/2019; e
recusa sumária da intenção de recurso da ora representante no âmbito do Pregão Eletrônico 12/2019, contrariando jurisprudência deste Tribunal, a exemplo dos Acórdãos 1.168/2016, 2.961/2015, 757/2015 e 1.615/2013, todos do Plenário.
Para as condutas referentes às alíneas "a" e "c" acima, acolho a proposta no sentido de realizar a audiência do pregoeiro do certame, José de Oliveira Melo Filho. 
Embora tenha sido instaurado internamente procedimento para apuração de eventual crime militar na condução do certame no âmbito da 21ª CEC, o pregoeiro não abriu averiguação sobre a conduta da empresa Ecali Distribuidora de Petróleo Ltda., especialmente em face dos indícios de apresentação de documentos inidôneos nos dois certames.
Nessa mesma linha, é oportuna a audiência do pregoeiro pela aceitação de documentos inidôneos apresentados pela Ecali Distribuidora de Petróleo Ltda. nos pregões ora em análise, especialmente considerando que o pregoeiro teria reconhecido, quando do Pregão Eletrônico 3/2019, que a Autorização 490 apresentada pela empresa não seria "compatível e existente de conhecimento pelo órgão regulamentador - ANP (...) " (peça 92) .
Deixo de considerar, por ora, eventual dificuldade verificada pela 21ª CEC em obter informações sobre a situação cadastral da empresa Ecali Distribuidora de Petróleo Ltda. junto à ANP em virtude da pandemia do coronavírus, o que poderá ser melhor analisado, até mesmo com documentação complementar apresentada pelos responsáveis, quando das manifestações relativas às audiências a serem promovidas.
De outra parte, concordo com a ponderação da Selog de que, no caso concreto, o pedido de desclassificação da proposta apresentado pela empresa Auto Posto Lucan não consistiria em ato irregular, em virtude da inexistência de indícios de que a empresa não teria mantido sua proposta firme, caso a solicitação não tivesse sido aceita pelo órgão.
Quanto aos demais fatos, julgo adequadas as análises da unidade especializada. 
Embora não reste evidenciado nos autos, a não continuidade do Pregão Eletrônico 3/2019 teria ocorrido em virtude de terem sido constatados indícios de que os preços apresentados no certame estariam superiores aos praticados em todos os postos da cidade de São Gabriel da Cachoeira/AM, o que poderia trazer prejuízos à Administração. 
Assim, em havendo dúvidas quanto à vantajosidade dos preços e eventual formalização de cartel, como também arguido pela 21ª CEC, não seria realmente pertinente a continuidade do certame.
Entendo suficiente a proposta de ciência à 21ª CEC sobre as impropriedades verificadas na formalização e na instrução dos Pregões Eletrônicos 3/2019 e 12/2019, bem como da recusa sumária da intenção de recurso no Pregão Eletrônico 12/2019.
IV
Analiso a responsabilidade das empresas para fins de verificar a ocorrência de fraude à licitação e suas consequências no âmbito deste Tribunal, em especial em face ao disposto no art. 46 da Lei 8.443/1992.
A Selog apurou que a empresa Ecali Distribuidora de Petróleo Ltda. teria apresentado o documento Autorização para Exercício da Atividade no Pregão 3/2019 (suposta Autorização 490) e Autorização para Exercício da Atividade (suposta Autorização 213 e posteriormente a suposta Autorização 948) no âmbito do Pregão Eletrônico 12/2019, com indícios de falsidade, o que caracterizaria infringência ao art. 7º da Lei 10.520/2002, ao art. 93 da Lei 8.666/1993 e aos arts. 297, 299 e 335 do Código Penal. 
No que concerne à Autorização 490 (peça 40) , verificou-se que o documento apresentava indícios visíveis de falsidade, a exemplo das seguintes imprecisões listadas pela Selog em sua instrução de peça 93: " (...) trechos em tipografia diversa ("92" na segunda linha, "58" na quarta linha, "E-cali" gravado como no logotipo em vez de "Ecali" como na razão social (sexta linha) e o número do CNPJ em cor totalmente diversa (sexta/sétima linhas) ".
Ademais, considerando que, em consulta efetuada com base no código verificador, no código CRC e em link para verificação de autenticidade, todos constantes no documento apresentado, o documento não seria idôneo, o que foi confirmado por meio de diligência realizada junto à Agência Nacional do Petróleo, na qual foi informado que a empresa nunca possuiu qualquer tipo de cadastro junto aos seus registros da agência (peça 72) .
Reitera-se que o próprio pregoeiro já havia reconhecido que a Autorização 409 não era documento idôneo, conforme teor da peça 92.
No que tange às supostas Autorizações 213 e 948, pela resposta da ANP, tais documentos não teriam sido emitidos pela agência reguladora, o que indica também que não seriam idôneos.
 Assim, há indícios de fraude à licitação, o que deve ser objeto de audiência da empresa, nos termos do art. 250, IV, do Regimento Interno TCU.
No entanto, a unidade especializada identificou alterações na composição societária e na natureza jurídica da Ecali Distribuidora de Petróleo Ltda. 
À época do certame, a referida empresa estava constituída sob a forma de sociedade limitada unipessoal e possuía como sócio unipessoal Thiago Guilherme Caliri Queiroz. 
Ocorre que Thiago Guilherme Caliri Queiroz teria se desfeito da empresa em 31/7/2020, tendo alterado sua denominação para Rio Negro Distribuidora de Petróleo Ltda., a qual apresenta como sócio individual Daniel Benjamin Mamede Oliveira dos Santos.
  Segundo a Selog, após esta data, em 3/8/2020, Thiago Guilherme Caliri Queiroz teria encaminhado e-mail para a 21ª CEC, sem nada mencionar sobre a alteração societária, e respondendo como se sócio ainda fosse. Haveria então indícios de que o novo sócio seria um sócio oculto.
Nesse sentido, concordo com a proposta da Selog, ajustando-a apenas para que seja promovida a audiência da empresa que sucedeu a Ecali Distribuidora de Petróleo Ltda., uma vez que se trata da prática de suposto ato ilegal, cuja consequência é a aplicação de sanção de inidoneidade, o que se adequa, de melhor maneira, à redação do inciso IV do art. 250 do Regimento Interno do TCU.
De outra parte, a Selog identificou que Thiago Guilherme Caliri Queiroz seria sócio de outra empresa denominada Petróleo do Brasil Comércio Atacadista e Distribuidora de Petróleo Ltda., com participação acionária de 50%. 
Essa empresa teria sido aberta em 16/4/2019 e teria como objeto "comércio atacadista de álcool carburante, biodiesel, gasolina e demais derivados de petróleo, exceto lubrificantes, não realizado por transportador retalhista (T.R.R.) ", ou seja, o mesmo ramo de atuação da Ecali Distribuidora de Petróleo Ltda. 
Nesse contexto, a Selog propôs também a oitiva dessa nova empresa, tendo em vista o risco de que ela possa perpetrar irregularidades em procedimentos licitatórios, caso essa não possua a AEA junto à ANP, em virtude das condutas de Thiago Guilherme Caliri Queiroz quando de sua atuação na Ecali Distribuidora de Petróleo Ltda.
Embora reconheça a cautela da unidade especializada quanto à proposição de oitiva dessa outra empresa de Thiago Guilherme Caliri Queiroz, a Petróleo do Brasil Comércio Atacadista e Distribuidora de Petróleo Ltda., não há evidência de que as irregularidades discutidas estejam sendo praticadas por ela.
Também não haveria, por ora, indícios de que a abertura dessa empresa, em momento anterior aos pregões em discussão, tivesse como objetivo fraudar licitações ou mesmo de fugir das consequências de eventual pena de declaração de inidoneidade para participar de licitações, o que não ocorreu.
Neste momento, entendo que não haveria possibilidade jurídica 'em abstrato', por falta de previsão legal, para imputar antecipada e preventivamente responsabilidade a essa empresa por fatos anteriores cometidos por um de seus sócios quando da gestão de outra empresa.
Por evidente, isso não impede que a administração e mesmo que este Tribunal busque coibir eventual prática nesse sentido, mediante o uso de ferramentas de tecnologia da informação, representação de licitantes, ou das secretarias e equipes de auditoria deste Tribunal.
Ademais, considero suficiente o encaminhamento, desde já, de cópia de documentos com indícios de falsidade apresentados pelo então sócio da empresa Ecali Distribuidora de Petróleo Ltda. para o Ministério Público Federal, o qual poderá apurar os indícios do cometimento de crimes tipificados tanto no Código Penal quanto na Lei de Licitações.
Por fim, acolho a proposta de encaminhar cópia de documentos constantes nestes autos à ANP para que avalie o cometimento de eventuais infrações administrativas por parte das empresas sociedade empresária Empreendimentos Fortaleza Eireli CNPJ 11.793.272/0001-02, e Rio Negro Distribuidora de Petróleo Ltda., CNPJ 32.682.326/0001-32, ex-Ecali Distribuidora de Petróleo Ltda., no âmbito de sua competência.
	Ante o exposto, voto porque o Tribunal adote o Acórdão que ora submeto à deliberação deste Colegiado.
TCU, Sala das Sessões Ministro Luciano Brandão Alves de Souza, em 27 de janeiro de 2021.
Ministro BRUNO DANTAS 
Relator